ACORDAO-COMPLETO-2515036

ACÓRDÃO 2959/2021 ATA 48/2021 - PLENÁRIO

VISTOS, relatados e discutidos estes autos de Auditoria com o objetivo de avaliar os mecanismos de planejamento, execução, monitoramento e divulgação das ações fiscalizatórias da Subsecretaria de Inspeção do Trabalho;
ACORDAM os ministros do Tribunal de Contas da União, reunidos em sessão do Plenário, ante as razões expostas pelo relator, em:
9.1. recomendar ao Ministério do Trabalho e Previdência, com fundamento no art. 11 da Resolução-TCU 315, no que se refere à Inspeção do Trabalho, que:
9.1.1. adote as medidas necessárias para que o macroprocesso de planejamento da inspeção do trabalho seja internalizado junto aos servidores, de forma que os procedimentos previstos nos normativos, em especial as Portarias 643/2016 e 617/2017, enquanto vigentes, ocorram independente de eventuais mudanças no comando da SIT;
9.1.2. em relação aos diagnósticos organizacionais da inspeção do trabalho, previstos no art. 4º, §1º da Portaria 643/2016, a serem elaborados para o ciclo 2024-2027:
9.1.2.1. elabore orientações para elaboração dos diagnósticos das Superintendências Regionais do Trabalho que sejam condizentes com os requisitos mínimos de qualidade que o documento deve conter;
9.1.2.2. examine os diagnósticos organizacionais produzidos pelas Superintendências Regionais e consolide as informações de forma a apresentar um documento único e consistente para servir de subsídio ao planejamento dos próximos quatro anos;
9.1.3. quanto ao mapeamento de riscos e medidas mitigatórias, previstos no art. 4º, §2º da Portaria 643/2016:
9.1.3.1. identifique seus processos de trabalho mais relevantes, implementando a gestão dos riscos associados a esses processos, a exemplo do previsto na Prática 2.1 do Referencial Básico de Governança Organizacional, publicado pelo TCU em 2020;
9.1.3.2. oriente as Superintendências Regionais do Trabalho para que aprimorem a qualidade do mapeamento de riscos da unidade, no sentido de que estes contenham os requisitos mínimos contidos na literatura técnica relacionada à matéria;
9.1.4. promova discussões com as unidades regionais, com vistas a buscar um equilíbrio entre as metas de fiscalização de cada uma delas; 
9.1.5. adote medidas para ampliar a abrangência das fiscalizações indiretas, com o uso de ferramentas de gestão e tratamento de informações, de forma que o aumento desse tipo de inspeção possa facilitar e ampliar a ação da fiscalização do trabalho em todas nas regiões do país;
9.1.6. elabore, se necessário, em conjunto com instituições de ensino e pesquisa, estudos para verificar as necessidades atuais da fiscalização do trabalho e avaliar os impactos econômico-sociais da fiscalização do trabalho, com vistas a construir indicadores e metas para o próximo PPA que sejam consistentes com a realidade do país e com a capacidade operacional da SIT;
9.1.7. avalie a necessidade de adequação de recursos humanos, logísticos e materiais nas unidades descentralizadas, promovendo uma realocação desses recursos de forma a otimizar os trabalhos de fiscalização;
9.1.8. estabeleça a forma de agir em relação às demandas externas, com o detalhamento de critérios de aceitação e priorização das demandas por parte da SIT;
9.1.9. estabeleça indicadores de desempenho para a inspeção do trabalho que busquem refletir com fidedignidade as diretrizes estratégicas que orientam o planejamento das fiscalizações e que possam aferir também a efetividade e a eficiência das ações do órgão (sugestão de referências bibliográficas: Portaria Segecex nº 33/2010, do TCU - Estudo sobre a técnica de indicadores de desempenho; Indicadores de desempenho como instrumentos de auditoria e gestão, a partir da experiência do TCU, Fernando Moutinho Ramalho Bittencourt, 2004; Manual de Auditoria Operacional do TCU, edição 2020, item 1.3) ;
9.1.10. estruture adequadamente a área responsável pelas ações de comunicação social no âmbito da SIT para cumprimento dos resultados esperados que compõem a Gestão da Comunicação Interna e externa do Projeto de Gestão 2020/2021 da Subsecretaria, dentro dos prazos acordados para cada ação;
9.1.11. utilize as mídias sociais para divulgação das ações e resultados da Inspeção do Trabalho para os diversos públicos interessados, conforme proposto no Resultado Esperado 8 do Projetos de Gestão 2020/2021 da Subsecretaria;
9.1.12. promova ações de forma a facilitar o acesso à página da SIT e do Radar SIT, a partir da página principal do MTP, bem como o acesso às notícias mais recentes da Subsecretaria, visando a aumentar a atratividade e a interatividade do potencial usuário consulente com esses canais de informação;
9.2. recomendar, com fundamento no art. 11 da Resolução-TCU 315, à Subsecretaria de Inspeção do Trabalho que:
9.2.1. publique e divulgue efetivamente a nova Política de Comunicação da SIT e o Plano de Comunicação nela inserido;
9.2.2. aprimore a divulgação dos trabalhos realizados pelas Superintendências Regionais do Trabalho, de forma que, tanto interna quanto externamente, os resultados das fiscalizações tenham a visibilidade adequada;
9.2.3. atualize o ambiente do Radar SIT, inclusive a interface de apresentação (layout) , complementando com dados e informações as abas que ainda estão com o status "página em construção" e inserindo informações compreensíveis ao público consulente nos mapas disponíveis para consulta, para os estados e períodos que aparecem em cinza, deixando claro para o usuário se houve ou não ação fiscalizatória da SIT para aquela pesquisa específica;
9.2.4. padronize as denominações e nomenclaturas utilizadas nas abas do Portal, usando como referência os tipos de inspeção realizados pela Subsecretaria, com aquelas empregadas nos documentos oficiais do órgão;
9.3. recomendar, com fundamento no art. 11 da Resolução-TCU 315, ao Ministério do Trabalho e Previdência e ao Ministério Público do Trabalho que estabeleçam um diálogo permanente, no sentido de buscar um entendimento entre ambos dos critérios de priorização das demandas advindas do MPT, com vistas a não prejudicar o planejamento das atividades de inspeção do trabalho, bem como atender aos demandantes da informação da melhor maneira possível;
9.4. informar ao Ministério Público do Trabalho dos problemas decorrentes do excesso de demanda do órgão à SIT (Achado 6 deste Relatório) , para adoção das medidas internas cabíveis;
9.5. informar ao Ministério do Trabalho e Previdência deste acórdão, destacando que o relatório e o voto que fundamentaram a deliberação ora encaminhada podem ser acessados por meio do endereço eletrônico www.tcu.gov.br/acordaos;
9.6. orientar a SecexPrevidência no sentido de monitorar as recomendações contidas nos itens 9.1, 9.2 e 9.3 deste acórdão e seus respectivos subitens;
9.7. arquivar o presente processo.

Auditoria operacional com o objetivo de avaliar os mecanismos de planejamento, execução, monitoramento e divulgação das ações fiscalizatórias da Subsecretaria de Inspeção do Trabalho (SIT).

Ministério da Economia.

3. Interessados/Responsáveis:
3.1. Interessados: Assessoria Especial de Controle Interno do Ministério da Economia; Secretaria de Inspeção do Trabalho (37.115.367/0038-52).

13.1. Ministros presentes: Bruno Dantas (na Presidência), Walton Alencar Rodrigues, Benjamin Zymler, Augusto Nardes, Aroldo Cedraz (Relator), Raimundo Carreiro, Vital do Rêgo e Jorge Oliveira.
13.2. Ministros-Substitutos presentes: Augusto Sherman Cavalcanti, Marcos Bemquerer Costa e Weder de Oliveira.

AROLDO CEDRAZ

Transcrevo o Relatório de Auditoria elaborado pela Secretaria de Controle Externo da Previdência, do Trabalho e da Assistência Social (SecexPrevidência) , à peça 102, e que contou com a anuência do corpo diretivo da unidade (peças 103 e 104) : 
"2 - INTRODUÇÃO
Deliberação
A presente fiscalização foi autorizada pelo Acórdão 4573/2020-TCU-Primeira Câmara, nos autos do TC Processo 022.551/2019-5.
Visão Geral do Objeto
O objeto do presente processo é a avaliação dos mecanismos de planejamento, execução, monitoramento e divulgação das ações fiscalizatórias da Subsecretaria de Inspeção do Trabalho (SIT) .
A Inspeção do Trabalho é uma atividade fundamental do Estado moderno. A Organização Internacional do Trabalho (OIT) , já em 1919, recomendava aos Estados a organização e manutenção de um serviço de inspeção, a fim de assegurar a aplicação das leis e regulamentos para a proteção dos trabalhadores.
A Convenção 81 da Organização Internacional do Trabalho (OIT) , aprovada em Genebra em 1947, estabeleceu os principais critérios para a Inspeção do Trabalho. A norma internacional tem vigência no Brasil desde 1957, quando foi ratificada por meio do Decreto 41.721/57. Ressalte-se que a Convenção foi denunciada em 1971 (Decreto 68.796, de 23.6.71) , mas revigorada em 1987 (Decreto 95.461, de 11.12.87) . Atualmente, está em vigor o Decreto 10.088, de 5 de novembro de 2019, o qual consolida os atos normativos relativos a convenções e recomendações da OIT ratificadas pelo governo brasileiro.
A referida Convenção confere aos inspetores de trabalho a função de assegurar a aplicação das disposições legais concernentes às condições de trabalho e à proteção dos trabalhadores no exercício das suas profissões, em especial aquelas relativas: à duração do trabalho, aos salários, à segurança, à higiene e ao bem-estar, ao emprego das crianças e dos adolescentes e a outras matérias conexas. Incumbe, ainda, à fiscalização do trabalho, o fornecimento de informações e conselhos técnicos aos empregadores e trabalhadores sobre os meios mais eficazes de observar as disposições legais, bem como levar ao conhecimento da autoridade competente as deficiências ou os abusos que não estão especificamente compreendidos nas disposições legais existentes.
Em relação ao trabalho, a Constituição da República de 1988 dispõe que o Estado Brasileiro tem entre seus fundamentos a dignidade da pessoa humana e o valor social do trabalho (art. 1º, inc. III e IV) . Além disso, a ordem econômica é fundada na valorização do trabalho humano (art. 170) . A Constituição elenca, ainda, como direito fundamental, o direito ao trabalho, entre outros direitos aplicáveis aos trabalhadores (artigos 6º a 11) .
Para garantir esses direitos, o art. 21, inc. XXIV, da CF/88 atribuiu à União competência para organizar, manter e executar a Inspeção do Trabalho. Tal competência é exercida pelos Auditores Fiscais do Trabalho (AFT) , que são servidores integrantes de carreira típica de Estado, cuja organização legal atualmente se dá por meio da Lei 10.593/2002.
Os AFT estão distribuídos por todos os estados da federação, na Sede, em Brasília, e nas Superintendências Regionais do Trabalho. Embora sejam tecnicamente subordinados à Subsecretaria de Inspeção do Trabalho (SIT) , estão administrativamente vinculados às diversas Superintendências Regionais do Trabalho (SRTb) .
Os auditores do trabalho, juntamente com as autoridades de direção nacional, regional ou local e os Agentes de Higiene e Segurança do Trabalho compõem o Sistema Federal de Inspeção do Trabalho (SFIT) , que tem por finalidade assegurar, em todo o território nacional, a aplicação das disposições legais, os atos e decisões das autoridades competentes e as convenções, acordos e contratos coletivos de trabalho, no que concerne à proteção dos trabalhadores no exercício da atividade laboral. 
A gestão do SFIT como um todo é competência da Subsecretaria de Inspeção do Trabalho (SIT) , órgão atualmente inserido na estrutura do Ministério do Trabalho e Previdência (MTP) . 
Vale ressaltar que houve importantes alterações na estrutura da Administração Pública nos últimos anos e que a Função Trabalho foi muito afetada por essas mudanças. 
Após 88 anos de atividade, em 1º/1/2019, o Ministério do Trabalho e Emprego foi extinto, por meio da Medida Provisória 870/2019 (convertida na Lei 13.884/2019) , e suas competências foram majoritariamente absorvidas pelo Ministério da Economia (ME) . Na estrutura do ME, a SIT ficou subordinada à Secretaria do Trabalho e à Secretaria Especial de Previdência e Trabalho (SIT/Strab/SEPRT/ME) .
Entretanto, durante o curso desta auditoria, por meio da Medida Provisória 1.058, de 27 de julho de 2021, o Governo Federal recriou o Ministério do Trabalho e Previdência, trazendo a área de fiscalização do trabalho para essa nova estrutura. De acordo com o Decreto 10.761, de 2 de agosto de 2021, a estrutura ministerial em que a SIT está inserida é a seguinte:
Figura 1 - Organograma do Ministério do Trabalho e Previdência.
Além da SIT, vale destacar a estrutura das Superintendências Regionais do Trabalho (SRTb) , uma vez que essas unidades descentralizadas do MTP são responsáveis pela execução das ações da Inspeção do Trabalho, entre outras atividades.
 As SRTb são organizadas em três tipos de estruturas, relacionadas ao porte das unidades, denominadas Grupos I, II e III. A figura abaixo mostra o organograma de uma superintendência de menor porte, que corresponde à maioria dos casos (AC/AL/AP/DF/MA/MS/MT/PB/PI/RN/RO/ RR/SE/TO) , com detalhamento somente da Seção de Inspeção do Trabalho.
Figura 2 - Organograma de uma Superintendência Regional do Trabalho (Grupo III) .
No contexto orçamentário, a Inspeção do Trabalho está inserida no Programa 2213 - Modernização Trabalhista e Trabalho Digno, Ação 20YU - Fiscalização de Obrigações Trabalhistas e Inspeção em Segurança e Saúde no Trabalho.
Os valores orçamentários e extraorçamentários referentes à Ação 20YU são os seguintes: 
Tabela 1 - Valores orçamentários da Ação 20YU referentes aos exercícios de 2018 a 2021.
	Exercício
	Dotação Inicial (R$) 
	Liquidado (R$) 
	Pago (R$) 

	2018
	70.254.068
	47.343.432
	47.231.284

	2019
	71.072.273
	44.076.995
	44.065.528

	2020
	36.023.015
	10.183.029
	10.045.809

	2021*
	23.846.706
	4.501.488
	4.469.260

	*Até junho/2021
Fonte: Siop

Tabela 2 - Valores extraorçamentários da Ação 20YU referentes aos exercícios de 2019 a 2021.
	Exercício
	Restos a pagar processados pagos (R$) 
	Restos a pagar não processados pagos (R$) 

	2019
	112.079,43 
	7.177.415,81 

	2020
	4.522,48 
	16.961.742,26 

	2021*
	Sem previsão
	Sem previsão

	*Até junho/2021
Fonte: Siop e SIT

Deve-se destacar que, embora os valores orçamentários e extraorçamentários não sejam relativamente elevados se comparados com outros programas do Ministério do Trabalho e Previdência, os custos das atividades de Inspeção do Trabalho envolvem altos gastos indiretos com pessoal, não computados nos montantes indicados.
As atividades desempenhadas pelo Sistema Federal de Inspeção do Trabalho têm grande relevância social, na medida em que suportam o sistema de proteção ao trabalhador. As principais áreas de atuação do SFIT, de acordo com informações obtidas no site da SIT, são:
Segurança e Saúde no Trabalho
A SIT é responsável pela gestão de todas as atividades relacionadas à Segurança e Saúde no Trabalho no território brasileiro, por meio da fiscalização dos ambientes e das condições de trabalho. O órgão ainda subsidia a formulação e a proposição das diretrizes e das normas de atuação da área de segurança e saúde no trabalho e das diretrizes para o aperfeiçoamento técnico-profissional e a gerência do pessoal da inspeção do trabalho na área de segurança e saúde no trabalho. É da sua competência, ainda, coordenar ações integradas de cooperação técnico-científica com organismos internacionais e o desenvolvimento de programas.
Além disso, é responsável por planejar e coordenar a execução do Programa de Alimentação do Trabalhador (PAT) , da Campanha Nacional de Prevenção de Acidentes do Trabalho (Canpat) e a fiscalização das condições de trabalho na construção civil.
Erradicação do Trabalho Escravo
A SIT é responsável por traçar e implementar as diretrizes nacionais para que a Inspeção do Trabalho desempenhe sua missão institucional de erradicação do trabalho análogo ao de escravo. Para tanto, atua na articulação junto a outros atores governamentais e não-governamentais, objetivando a estruturação e a execução de ações integradas, tanto para a otimização das operações de fiscalização, quanto para aperfeiçoar as medidas de acolhimento dos trabalhadores vitimados.
Trata-se de um modelo de atuação reconhecido internacionalmente como uma boa prática, por realizar o resgate das vítimas de trabalho análogo ao de escravo, efetivar os direitos que lhes estavam sendo subtraídos, e punir os seus ofensores.
Erradicação do Trabalho Infantil
A Constituição Federal, juntamente com o Estatuto da Criança e do Adolescente, consagram a doutrina da proteção integral de crianças e adolescentes, sendo estes reconhecidos como seres humanos em fase de desenvolvimento e, por essa razão, carecedores de uma proteção especial e titulares de direitos próprios e específicos.
A SIT tem, dentre as suas missões institucionais, a promoção de tais direitos, os quais são efetivados por meio de ações de fiscalização para o combate à exploração do trabalho infantojuvenil, sensibilização da opinião pública sobre os malefícios do trabalho precoce, e articulação de ações com entidades da rede de proteção com o objetivo de inclusão de crianças e adolescentes egressos do trabalho infantil em programas de proteção social e inclusão na escola.
Inclusão da Pessoa com Deficiência
O principal mecanismo de inserção laboral das pessoas com deficiência e dos beneficiários reabilitados pela Previdência Social é a determinação legal contida no art. 93 da Lei 8.213/1991, para que empresas de qualquer natureza com 100 ou mais empregados preencham de 2% a 5% dos seus postos de trabalho com Pessoas com Deficiência (PcD) e/ou beneficiários reabilitados pela Previdência Social.
Desde 2006, a Secretaria de Inspeção do Trabalho (SIT) , considerando os compromissos internacionais assumidos pelo Estado brasileiro, atribuiu à inserção de pessoas com deficiência a condição de objetivo estratégico da Fiscalização. Nesse contexto, atua na proposição de diretrizes e na articulação com instâncias e entidades governamentais e não-governamentais para a inclusão das pessoas com deficiência e beneficiários reabilitados no mercado de trabalho, bem como no combate à discriminação no trabalho. 
Fiscalização do FGTS
O Fundo de Garantia do Tempo de Serviço (FGTS) foi criado com o objetivo de proteger o trabalhador demitido sem justa causa, mediante a abertura de uma conta vinculada ao contrato de trabalho, na qual os empregadores depositam, em nome dos empregados, o valor correspondente, em regra, a 8% (oito por cento) do salário de cada funcionário. Em situações como demissão sem justa causa, rescisão por acordo, acometimento por doença grave e na aquisição de moradia própria, os empregados podem utilizar os valores de FGTS depositados em suas contas vinculadas.
Além de beneficiar os trabalhadores, os recursos do FGTS são utilizados para desenvolver programas de habitação popular, saneamento básico e infraestrutura urbana. O FGTS é, portanto, uma das mais importantes fontes de financiamento de políticas públicas nessas áreas.
A SIT tem competência para a verificação do recolhimento e a constituição e o lançamento dos créditos referentes ao Fundo de Garantia, objetivando maximizar os índices de arrecadação. Assim, constatado o débito de FGTS através da comparação entre os depósitos fundiários e as informações de folha de pagamento dos empregadores, cabe aos Auditores Fiscais do Trabalho tomar as devidas providências visando ao recolhimento dos valores devidos e a penalização administrativa dos empregadores pelas irregularidades praticadas.
Combate à Informalidade
O trabalho formal garante benefícios trabalhistas e previdenciários para o empregado, tais como FGTS, férias, seguro-desemprego, abono salarial, auxílio-doença, auxílio-acidente de trabalho, salário maternidade e aposentadoria. 
É atribuição da SIT fiscalizar os registros dos trabalhadores, visando à redução dos índices de informalidade. A partir de 2014, o combate à informalidade foi intensificado por meio da estratégia de conscientizar empregadores e trabalhadores sobre os benefícios do registro formal de emprego e sobre os riscos da manutenção da condição de informalidade, de modo a favorecer a formalização espontânea, e, assim, aumentar da eficiência das ações fiscais.
Como se vê, a Inspeção do Trabalho é uma atividade complexa, de grande relevância social. Nesse contexto, esta auditoria procurou aprofundar no conhecimento das atividades de fiscalização do trabalho, avaliando os principais macroprocessos envolvidos (planejamento, execução, monitoramento e divulgação) , e propondo melhorias para o processo como um todo.
Assim, foram aplicadas diversas técnicas de auditoria para examinar os macroprocessos e avaliar os riscos relacionados. Com análise dos dados e informações obtidos, recomendou-se alterações que poderão proporcionar um melhor desempenho na atividade de fiscalização do trabalho. 
Objetivos e Questões de Auditoria
O objetivo da presente auditoria foi avaliar o planejamento, a execução, o monitoramento e a divulgação referentes às inspeções do trabalho.
Para atingir esse objetivo, considerando o planejamento realizado, formulou-se as seguintes questões de auditoria, as quais compõem a matriz de planejamento:
Questão 1 - O planejamento das inspeções e a determinação das metas anuais para a SIT são aderentes às melhores práticas de auditoria e aos normativos vigentes?
Questão 2 - A execução das inspeções obedece aos normativos, ao planejamento existente e às melhores práticas em auditoria?
Questão 3 - O monitoramento do resultado das inspeções é feito de forma adequada, aferindo a eficácia, eficiência e efetividade do programa?
Questão 4 - A divulgação dos resultados das fiscalizações realizadas pela SIT é feita de forma suficiente e adequada?
Metodologia e Limitações
Na etapa de planejamento foram levantadas informações acerca da legislação, estrutura e funcionamento e dados orçamentários da Subsecretaria de Inspeção do Trabalho. 
Foi realizada reunião de abertura dos trabalhos junto aos gestores da Secretaria do Trabalho (Strab) e da SIT, a fim de apresentar a equipe e coletar informações gerais sobre a estrutura e o funcionamento dos órgãos.
Também foram realizadas reuniões com os gestores de fiscalização de algumas SRTb para a aplicação das técnicas de SWOT (Strengths/Forças, Weaknesses/Fraquezas, Opportunities/ Oportunidades e Threats/Ameaças) e DVR (Diagrama de Verificação de Risco) , com vistas à avaliação de risco dos macroprocessos de planejamento e de execução da fiscalização do trabalho. 
Diante das informações obtidas, foi elaborada matriz de planejamento com o intuito de definir as questões a serem abordadas, as informações requeridas, os procedimentos de auditoria utilizados e os possíveis achados oriundos das questões levantadas.
No decorrer da fase de execução, solicitou-se informações aos órgãos fiscalizados. Foram realizadas entrevistas com os atores envolvidos para obter informações sobre os mecanismos de planejamento, execução, monitoramento e divulgação das atividades de fiscalização do trabalho. 
Foram elaborados dois questionários a serem aplicados via LimeSurvey. O primeiro deles, somente com questões objetivas, foi dirigido a todos os AFT, exceto aqueles lotados na Seção de Multas e Recursos (Semur) e no Núcleo de Multas e Recursos (Nemur) , por não estarem diretamente envolvidos nos macroprocessos em análise. O segundo, com perguntas objetivas e subjetivas, foi dirigido aos gestores de fiscalização em cada uma das SRTb.
A partir dos dados obtidos, procedeu-se aos exames das informações coletadas, seguindo-se, então, às diversas discussões e análises necessárias para a elaboração do presente relatório.
No que se refere à manifestação dos gestores sobre o relatório, foi feito um painel com a presença dos dirigentes da SIT em que foram apresentados e discutidos os achados da auditoria. Posteriormente, e foi encaminhado aos gestores a versão preliminar do documento para avaliação e envio de comentários.
Cumpre salientar que não houve limitações aos trabalhos da equipe auditoria.
Volume de Recursos Fiscalizados
Conforme dispõe o item 2.1 do Anexo I da Portaria-TCU 222/2003, o volume de recursos fiscalizados totaliza R$ 106.104.944,75, considerando os recursos orçamentários liquidados na Ação 20YU - Fiscalização de Obrigações Trabalhistas e Inspeção em Segurança e Saúde no Trabalho, no período fiscalizado (2018 a junho de 2021) .
Benefícios Estimados
Os benefícios estimados do presente trabalho são a possível melhoria dos macroprocessos relacionados à fiscalização do trabalho, a partir das recomendações encaminhadas aos gestores responsáveis.
Espera-se que, com as melhorias implementadas, as atividades de fiscalização possam ser otimizadas, trazendo benefícios para milhões de trabalhadores do Brasil.
3 - ACHADOS DE AUDITORIA
Os achados da auditoria estão organizados de acordo com os principais macroprocessos relativos à fiscalização do trabalho: Planejamento (Achados 1 a 4) , Execução (Achados 5 e 6) , Monitoramento (Achados 7 e 8) e Divulgação (Achados 9 e 10) . 
Vale ressaltar que os achados se basearam em reuniões, entrevistas, solicitações de auditoria (ver peças 11 a 76) , aplicação da técnica SWOT e DVR (peça 60) e nos questionários dirigidos aos auditores e aos gestores, cujos resultados compilados encontram-se às peças 78 e 80, respectivamente.
Quanto aos questionários dirigidos aos AFT, foram enviados convites com links nos e-mails dos 1990 AFT ativos (foram excluídos aqueles lotados nas unidades Semur e Nemur) , tendo sidos respondidos 1056, o que corresponde a 53% de retorno. Note-se que foi garantido o anonimato, com as informações sendo analisadas em conjunto. 
Quanto aos questionários dirigidos aos gestores de fiscalização das SRTb, foi acertado que somente um questionário deveria ser preenchido por regional. Dessa forma, foram obtidos 27 questionários respondidos (100% de retorno) .
Feitos esses comentários, passaremos a análise dos achados de auditoria.
3.1. Planejamento
O planejamento estratégico é etapa fundamental para qualquer organização. É ele que permite definir o melhor caminho a ser seguido, para atingir um ou mais objetivos, dentro de um contexto previamente analisado. Isso se faz analisando cenários, definindo metas e ações que permitirão chegar aonde se deseja.
No que tange ao planejamento do processo de fiscalização, os arts. 7º e 8º do Decreto 4.552/2002, que aprova o Regulamento da Inspeção do Trabalho, estabelecem o seguinte:
Art. 7º Compete às autoridades de direção do Sistema Federal de Inspeção do Trabalho:
I - organizar, coordenar, avaliar e controlar as atividades de auditoria e as auxiliares da inspeção do trabalho.
II - elaborar planejamento estratégico das ações da inspeção do trabalho no âmbito de sua competência; (...) 
Art. 8º O planejamento estratégico das ações de inspeção do trabalho será elaborado pelos órgãos competentes, considerando as propostas das respectivas unidades descentralizadas.
§ 1º O planejamento de que trata este artigo consistirá na descrição das atividades a serem desenvolvidas nas unidades descentralizadas, de acordo com as diretrizes fixadas pela autoridade nacional competente em matéria de inspeção do trabalho.
Além do Decreto 4.552/2002, dois normativos estabelecem os principais regramentos para o processo de planejamento da inspeção do trabalho. São eles a Portaria/MTPS 643, de 11 de maio de 2016, que disciplina a forma de atuação da Inspeção do Trabalho, a elaboração do planejamento da fiscalização, entre outras matérias, e a Portaria/MTPS/SIT 617, de 28 de janeiro de 2017, que dispõe sobre o cronograma para elaboração do planejamento das atividades e dos projetos concernentes à Fiscalização do Trabalho. 
Nessas duas portarias há uma descrição detalhada de todo o processo de planejamento, com as informações sobre o que deve ser feito, como deve ser feito, sobre o conteúdo dos documentos a serem produzidos e os prazos para cada etapa do processo. 
Analisando-se as normas, pode-se concluir que o macroprocesso está bem desenhado, prevendo amplas discussões em todas as suas etapas e a produção de um plano anual de atividades bem completo e estruturado. 
O processo de planejamento da Inspeção do Trabalho deve observar uma sequência de atos previstos nas normas, começando com reuniões internas na SIT e culminando com a validação do planejamento anual e sua ativação no sistema para início no primeiro dia do ano a que se refere. 
O mapa de processos da etapa de planejamento elaborado pela SIT (peça 57) traz os procedimentos previstos nas normas de forma detalhada.
Achado 1 - Descumprimento das normas que regram a elaboração do Planejamento em exercícios recentes
Na elaboração dos Planejamentos Anuais para 2020 e 2021, devido principalmente a trocas no comando do órgão em 2019 e 2020, a SIT não cumpriu todos os procedimentos previstos nas Portarias 643/2017 e 617/2017, limitando a participação de gestores e auditores no processo e causando possíveis prejuízos na qualidade dos planejamentos elaborados.
Em pesquisa realizada junto aos auditores fiscais do trabalho, com participação de mais de metade dos servidores ativos, a categoria demonstrou valorizar as normas existentes relativas ao planejamento:
Tabela 3 - Questões sobre as normas de planejamento (P1, P2 e P3) constantes dos questionários dirigidas ao AFT e aos gestores de fiscalização das SRTb.
	Questões
	Na sua opinião, os normativos relativos ao planejamento das inspeções (em especial as Portarias 643/2016 e 617/2017) são adequados e colaboram para a produção de um bom planejamento anual de inspeções?
	Você entende que esses normativos são seguidos no planejamento anual de inspeções? 
	Você entende que o processo de planejamento das inspeções possui pontos críticos que produzem falhas na fase de execução?

		AFT
	Gestores
	AFT
	Gestores
	AFT
	Gestores

	% Sim
	58,9%
	66,7%
	63,6%
	70,4%
	69,0%
	85,2%

	% Não
	19,0%
	22,2%
	12,3%
	25,9%
	13,1%
	7,4%

	% Não sei
	20,7%
	7,4%
	22,4%
	3,7%
	17,0%
	7,4%

	% NA
	1,3%
	3,7%
	1,6%
	0,0%
	0,9%
	0,0%

	Fonte: TCU

Note-se que a maioria dos auditores entende que as normas são adequadas e importantes para o planejamento (menos de 20% entendem que não são adequadas) e que são seguidas (somente 12,3% assinalaram que elas não seriam seguidas) . Quase 70% entendem que há pontos críticos que precisam ser solucionados. Já os gestores de fiscalização têm opinião parecida, com destaque para a expressiva porcentagem que entende pela existência de pontos críticos (85,2%) .
Observa-se elevada porcentagem de auditores e gestores que apontam pontos críticos no processo de planejamento. Quanto a essa questão, a SIT informou (peça 99) que o órgão já havia identificado a existência de pontos críticos no processo e a necessidade de revisão dos instrumentos normativos que disciplinam o macroprocesso do planejamento. Assim, instituiu grupos de trabalho para a revisão da Portaria 643/2016 e da Portaria 617/2017.
Para verificar se as normas são seguidas pelo órgão, foram requisitados diversos documentos de cada fase prevista nos normativos. 
Instada a apresentar os instrumentos de convocação do Grupo de Planejamento Anual (GPA) relativos a 2019 e 2020, conforme determina o art. 3º e parágrafos da Portaria 617/2017, a SIT informou que "no ano de 2019 houve condensação dos procedimentos previstos na Portaria 617. Não houve a composição do Grupo de Planejamento Anual, alternativamente foram convocadas as chefias de todas as regionais para discutir o planejamento para o ano de 2020". Registrou também que em 2020, bem como em 2021, houve a convocação em conformidade com o normativo, apresentando os documentos correlatos.
Também foram solicitadas as propostas de trabalho elaboradas pelos GPA, dos anos de 2019 e 2020, conforme o art. 4º, §1º da Portaria 617/2017. A SIT informou que, devido a alterações nas gestões da Subsecretaria nos anos de 2019 e 2020, "os comandos da Portaria 617/2017 não puderam ser estritamente seguidos. Foi garantida a participação efetiva das chefias de fiscalização na elaboração e avaliação do planejamento, contudo, não foram formuladas propostas de trabalho nos referidos anos".
Sobre a compilação das sugestões apresentadas pelos AFT no exercício de 2020 (art. 4º, §3º e 4º da Portaria 617/2017) , a SIT registrou que, considerando os problemas na alteração do comando do órgão, bem como o cronograma de planejamento reduzido, "as discussões acerca do planejamento foram desenvolvidas no âmbito do GPA e da equipe de gestão da SIT, não havendo consulta formal aos Auditores-Fiscais nos exatos termos previstos na Portaria 617/2017". Acrescentou, no entanto, que foram apresentadas aos auditores fiscais do trabalho em reunião dirigida a toda a categoria, "as propostas iniciais dos eixos prioritários e do planejamento estratégico da SIT para os anos de 2020-2021, oportunizando a todos os AFT o envio de sugestões".
Deve-se ressaltar que a SIT assegurou a participação dos gestores e dos auditores no processo, conforme demonstram os documentos apresentados à peça 101. Entretanto, seja pela forma como foi oportunizada a participação, seja pela redução do tempo para o envio das sugestões, houve limitações na participação dos gestores e servidores, o que pode ter tido reflexos na qualidade do planejamento anual do órgão.
Como se depreende das respostas encaminhadas pela SIT, as alterações na gestão do órgão prejudicaram a realização dos procedimentos descritos nos normativos relativos ao planejamento nos anos de 2019 e 2020.
A questão é grave, uma vez que alterações na gestão dos órgãos públicos são ocorrências comuns e, portanto, não deveriam afetar os macroprocessos existentes, principalmente aqueles estabelecidos em normativos próprios. 
Tais fatos sugerem que os macroprocessos não estão internalizados no órgão, dependendo de ação direta dos dirigentes para que ocorram. 
É necessário assim, adotar as medidas cabíveis para que o macroprocesso de planejamento, tão detalhadamente descrito nas normas e no mapa de processos, seja internalizado na SIT e suas unidades descentralizadas.
Essa internalização significa que tais procedimentos devem ser parte da rotina do órgão, com a existência de cronograma predefinido e com divisão das responsabilidades por adotar cada uma das medidas estabelecidas. Assim os procedimentos descritos na norma devem ser realizados de forma orgânica, sem necessariamente uma ordem superior para que se desenvolvam.
Internalizados os procedimentos relacionados ao planejamento anual, independentemente do dirigente que estiver encabeçando o órgão, espera-se que os procedimentos ocorram de maneira contínua e estruturada. 
Dessa forma, cabe recomendação ao MTP para que adote as medidas necessárias para que o macroprocesso de planejamento da inspeção do trabalho seja internalizado junto aos servidores, de forma que os procedimentos ocorram independente de eventuais mudanças no comando da SIT.
Achado 2 - Ausência de informações e avaliações básicas nos diagnósticos organizacionais das SRTb para o período de 2020-2023
Os diagnósticos organizacionais elaborados pelas Superintendências do Trabalho nos estados para o período de 2020 a 2023 não possuem as informações e avaliações básicas que definem um diagnóstico. A má qualidade dos documentos foi influenciada pelas orientações expedidas pela SIT, as quais desobrigaram as unidades regionais de fazer análises mais completas. Como consequência, estes documentos não contém informações relevantes que possam subsidiar o planejamento do órgão.
De acordo com a Portaria 643/2016, deve ser elaborado um diagnóstico da unidade para o período relativo ao próximo Plano Plurianual (PPA) . A norma estabelece o seguinte:
Art. 4º - O planejamento será elaborado, executado e gerenciado conforme as diretrizes e orientações expedidas pela SIT.
§ 1º O planejamento será precedido de diagnóstico, elaborado conforme as diretrizes da SIT, que terá a periodicidade do PPA.
O PPA é um instrumento de planejamento governamental que define as diretrizes, objetivos e metas da administração pública federal para o horizonte de quatro anos. Nesse contexto, faz todo o sentido a exigência de um diagnóstico organizacional, para preparar o órgão para atingir as metas e objetivos previstos no plano plurianual.
O diagnóstico organizacional refere-se a uma série de ações e análises para auxiliar os gestores a realizar uma avaliação consistente e profunda da organização, com o objetivo de detectar pontos fortes e fracos, gargalos e oportunidades de melhoria. Esse diagnóstico visa a mostrar um panorama da realidade organizacional para subsidiar o planejamento estratégico (OLIVEIRA[footnoteRef:2], 2011, p. 63) . [2:  OLIVEIRA, Djalma de Pinho Rebouças de. Planejamento Estratégico: Conceitos-Metodologia-Práticas. 23ª Ed. revista e ampliada, São Paulo, Editora Atlas.] 
Para o autor, o diagnóstico "procura responder à pergunta básica 'qual a real situação da empresa quanto a seus aspectos internos e externos?', verificando o que a empresa tem de bom, de regular ou de ruim em seu processo administrativo". E continua, afirmando que:
O diagnóstico, que corresponde a uma análise estratégica, apresenta algumas premissas básicas, a saber: deve-se considerar o ambiente e suas variáveis relevantes no qual está inserida a empresa; esse ambiente proporciona à empresa oportunidades que deverão ser usufruídas e ameaças que deverão ser evitadas; para enfrentar essa situação do ambiente externo, a empresa deverá ter pleno conhecimento de seus pontos fortes e fracos; e esse processo de análise interna e externa deverá ser realista, integrado, sustentado, contínuo e acumulativo. (OLIVEIRA, 2011, p. 64) .
A obra ainda apresenta os componentes essenciais dos diagnósticos, quais sejam: visão e valores organizacionais; análise interna e externa da organização; integração dos fatores considerados nas análises anteriores e análise dos concorrentes.
Em que pese o autor se referir às empresas da iniciativa privada, essas definições também se aplicam a órgãos públicos, pois ambiente em que as organizações públicas estão inseridas também é extremante dinâmico e complexo, seja nos aspectos políticos, seja nos aspectos econômicos ou sociais. 
De fato, é muito comum a realização de diagnósticos organizacionais de instituições públicas, como forma de subsídio ao planejamento estratégico, a exemplo dos trabalhos realizados no Conselho Nacional do Ministério Público e no próprio TCU (peças 87 e 88) .
Nesse contexto, a fim de verificar o cumprimento do art. 4º, §1º da Portaria 643/2016, foram solicitados os diagnósticos elaborados para os ciclos dos PPA 2016-2019 e 2020-2023, bem como as respectivas orientações expedidas pela SIT para a elaboração desses documentos.
Em sua resposta (peça 41, p.1) , a SIT enviou os documentos e explicou que não há a construção de um diagnóstico geral do órgão, mas sim que cada regional elabora seu diagnóstico para o período previsto do PPA. Informou também que as unidades regionais elaboram os documentos seguindo as orientações previamente encaminhadas pela Subsecretaria.
A análise dos documentos enviados mostraram uma discrepância entre os diagnósticos realizados para o ciclo 2016-2019 e aqueles do ciclo 2020-2023, a começar pelas orientações para elaboração destes.
As orientações referentes a 2016-2019 (peça 65) é um documento com 15 páginas que traz um modelo de diagnóstico com oito tópicos obrigatórios, tratando dos diversos temas que poderiam compor um panorama das superintendências.
Já as orientações expedidas para o período de 2020-2023, peça 66, é um documento extremamente simples, de três páginas incompletas, e que não traz praticamente qualquer orientação útil para a construção de um verdadeiro diagnóstico. O texto determina que "as superintendências que desenvolverão apenas as Atividades e Projetos obrigatórios e os propostos pela SIT deverão somente enviar arquivo texto justificando a desnecessidade ou inviabilidade de execução de outros Projetos". Ou seja, desobriga as SRTb de elaborar os diagnósticos, a não ser que haja projetos de inciativa própria. 
Como resultado direto dessas orientações, os documentos produzidos para o ciclo 2020-2023 foram extremamente simplórios, tendo a grande maioria das unidades regionais apresentado apenas justificativas para a não elaboração do material.
A análise dos documentos referentes ao período 2016-2019 (peça 58) mostram diagnósticos de níveis de qualidade diferentes. A maioria deles traz análises das três dimensões da SRTb: socioeconômica, mercado de trabalho e intervenção da inspeção do trabalho sobre a realidade em que atua. Apesar das falhas encontradas e da heterogeneidade dos documentos, é possível perceber um esforço dos autores em desenvolver um trabalho de qualidade, aptos a serem usados como base do planejamento.
Mas, no geral, os diagnósticos foram satisfatórios, com necessidade de ajustes, e uma orientação mais direta por parte dos especialistas em planejamento da SIT, com vistas a obter documentos mais homogêneos e mais completos.
Já os documentos relativos ao PPA 2020-2023 (peça 59) têm qualidade muito inferior aos do PPA anterior, e não possuem os requisitos de um diagnóstico, nos termos da literatura técnica relacionada. 
Com fundamento nas orientações emitidas pela SIT, quase todas as unidades escreveram apenas alguns parágrafos com reclamações de falta de pessoal (AC, AL, AM, AP, CE, DF, ES, MA, MS, PA, PE, PI, PR, RJ, RN, RR, RS, SE, TO) . Como exemplo, no "diagnóstico" da SRTb/PE registrou-se: "A Seção de Inspeção do Trabalho da Superintendência Regional do Trabalho em Pernambuco informa que NÃO fará a proposição de Projetos diferentes daqueles listados nas diretrizes encaminhadas pela Secretaria de Inspeção do Trabalho em razão da acentuada redução de pessoal inviabilizar a execução de outros trabalhos" (sic) . 
Conclui-se, assim, que os últimos diagnósticos organizacionais, peças fundamentais para a elaboração de um planejamento consistente, ficaram muito aquém do que se espera de documentos deste tipo, produzidos por profissionais da carreira de auditoria. Deficientes, os documentos são insuficientes para subsidiar o planejamento do órgão. 
Deve-se observar que parte do problema foram as orientações para elaboração dos diagnósticos encaminhadas previamente pela SIT às regionais. O documento praticamente dispensou as SRTb de elaborarem um diagnóstico válido, em desconformidade ao exigido pelo art. 4º, caput e §1º da Portaria 643/2016.
Há também a questão da falta de uniformidade e falta de uma análise aprofundada dos documentos pelo órgão central.
Cabe acrescentar que a SIT informou, no documento de peça 99, que, para melhorar a qualidade dos diagnósticos produzidos, vem, desde 2020, 'disponibilizando insumos e desenvolvendo soluções para auxiliar a elaboração do planejamento pelas Unidades Regionais, bem como para o desenvolvimento das atividades de fiscalização'. Além disso, vem promovendo ações de capacitação, "tanto para o exercício da função de gestor, quanto para a eficaz utilização dos sistemas à disposição da fiscalização". 
As ações descritas são positivas e têm potencial para melhorar a qualidade dos diagnósticos produzidos.
Entretanto, a despeito das ações já adotadas, é necessário recomendar ao MTP que, no próximo ciclo de elaboração dos diagnósticos organizacionais da inspeção do trabalho, proponha orientações, em conformidade com o previsto no art. 4º, §1º da Portaria 643/2016, que sejam condizentes com os requisitos mínimos de qualidade que o documento deve conter. A exemplo, a SIT poderia construir um modelo com todos os campos necessários e diretrizes claras a serem seguidas, além de promover oficinas, encontros e reuniões, de forma que sejam elaborados documentos mais homogêneos e com a qualidade necessária.
A fragmentação e heterogeneidade dos diagnósticos também se constitui um grande problema o planejamento. Dessa forma, cabe recomendar ao Ministério do Trabalho e Previdência que examine com profundidade os diagnósticos elaborados pelas regionais, de forma que essa análise sirva de subsídio ao planejamento dos próximos quatro anos.
Achado 3 - Mapeamentos de riscos e previsões de medidas mitigatórias insuficientes e inadequados
Os mapeamentos e as previsões de medidas mitigatórias para riscos não são elaborados como um documento único pelas SRTb e as informações sobre riscos são inseridas de maneira simplista e não estruturada nos Termos de Abertura de Projeto (TAP) . Falhas no preenchimento dos TAP, além da ausência de campo específico para as medidas de mitigação dos riscos, geram informações inadequadas e insuficientes para subsidiar o planejamento, levando a um potencial prejuízo nas atividades de inspeção do trabalho. 
O mapeamento de riscos com as respectivas medidas mitigatórias consiste no levantamento dos principais riscos aos quais a organização está exposta, avaliando-se a probabilidade e o impacto de sua ocorrência, bem como as medidas e os planos adotados para sua prevenção ou minimização. Esse instrumento é importante para o planejamento, pois adiciona precisão à estratégia de avaliação de risco de uma empresa, garantindo, desse modo, a priorização dos esforços para gerenciar esses riscos. A priorização permite que gestores concentrem tempo e esforço nos riscos potencialmente mais prejudiciais.
O mapeamento de riscos e a previsão de medidas mitigatórias, da mesma forma que os diagnósticos, também são documentos previstos na Portaria 643/2016:
Art. 4º - O planejamento será elaborado, executado e gerenciado conforme as diretrizes e orientações expedidas pela SIT.
§ 2º O planejamento deverá conter, necessariamente, um mapeamento dos riscos e uma previsão das ações mitigatórias para os riscos levantados.
Para avaliar o cumprimento da norma mencionada, foram solicitados os documentos relativos a riscos elaborados pelo órgão no período de 2018-2020. 
Em resposta à solicitação a SIT explicou que "para cada atividade/projeto de fiscalização a ser desenvolvido no âmbito da Regional é elaborado um Termo de Abertura de Projeto - TAP. Nos TAPs são previstos os riscos que constam dos campos 'riscos' e 'restrições' e as ações mitigatórias que constam dos campos 'estratégias' e 'comentários'' (peça 41, p.1) . O órgão encaminhou os TAP referentes ao período de 2018-2020.
Na análise dos TAP enviados, constatou-se que estes realmente apresentam os campos indicados. Entretanto, os documentos são muito díspares no que tange às informações sobre riscos. A maioria deles trazem os possíveis riscos para a não execução das inspeções informadas no projeto (como problemas com os veículos, ausência de forças policiais, falta de pessoal, etc.) . 
A despeito de não se tratar propriamente de um mapeamento de riscos, com avaliação de probabilidade de ocorrência e impacto, os riscos apresentados são importantes e condizentes com os trabalhos a serem executados.
Quanto à previsão de medidas mitigatórias, observou-se que as ações sugeridas são muitas vezes vagas, como treinamento, locação de veículos, contratação de serviço de translado, entre outras, nem sempre havendo uma correlação direta com os riscos indicados. Além disso, foram constatadas medidas mitigadoras fora da realidade fática como "realização de concurso" para falta de recursos humanos ou entrega de notificações diretamente pelos auditores, em contraposição ao risco "problemas de contrato com os Correios".
Como não há um campo específico nos TAP para medidas de mitigação, vinculado ao campo dos riscos, fica difícil correlacionar as medidas direcionadas para cada risco, e, em muitos casos, os riscos apontados ficam sem suas respectivas ações preventivas.
Outro ponto importante é sobre a suficiência de uma análise de riscos somente nos TAP. Para a adequada elaboração do planejamento é importante ter uma avaliação geral de riscos para o órgão como um todo. 
Nesse contexto, destaca-se o Relatório de Auditoria 201.902.782 da Controladoria-Geral da União (CGU) , de janeiro de 2021, peça 14, que avaliou os processos da fiscalização do trabalho. Nesse trabalho a CGU examinou aspectos ligados à "inexistência de estratégia formal de gestão de riscos relacionados aos Sistemas de Informação" e tratou de riscos associados aos sistemas utilizados na fiscalização do FGTS, os quais abordam os sistemas desenvolvidos pela equipe da SIT e os sistemas desenvolvidos e mantidos por terceiros. Ante às falhas detectadas, foi feita recomendação à Secretaria do Trabalho (Strab) , nos seguintes termos:
Recomendar que a Strab execute o processo de gerenciamento de riscos sobre o macroprocesso de fiscalização trabalhista, efetuando a identificação e avaliação dos riscos, abordando nessas etapas os pontos trazidos neste Relatório, e a definição do respectivo plano de ação para tratamento dos riscos priorizados.
Conforme informado pela equipe da Coordenação-Geral de Conformidade e Gestão de Riscos, unidade subordinada à Subsecretaria de Assuntos Corporativos do Ministério do Trabalho e Previdência (Coger/Sucor/MTP) , a Subsecretaria de Inspeção do Trabalho, em conjunto com a Coger, estão trabalhando na implementação da gestão de riscos do macroprocesso de inspeção do trabalho, com vistas ao atendimento da recomendação da CGU.
A Coger informa que estão sendo desenvolvidas ações a fim de implementar a gestão de riscos nos Processos de Planejamento, Execução e Monitoramento da Fiscalização e do Contencioso Administrativo, abordando as etapas: análise de contexto, identificação de riscos, avaliação dos riscos e controles, resposta aos riscos e elaboração de plano de ação. 
Apesar de o cronograma elaborado indicar o término da implementação para o próximo ano, a Coger informa que existe a possibilidade de antecipação dos trabalhos para que essa implementação seja concluída ainda esse ano.
Registra também que a SIT tem realizado esforços para capacitar os seus servidores em gestão de riscos, o que resultou na participação de 55 Auditores-Fiscais do Trabalho nos cursos de gestão de riscos disponibilizados no âmbito da extinta Secretaria Especial de Previdência e Trabalho no ano de 2020.
Assim, observa-se que a SIT já está adotando as medidas para implementação de uma gestão de riscos referente à fiscalização do trabalho, o que, sem dúvida, representa um grande avanço do órgão no sentido de controlar os riscos do processo como um todo.
Vale ressaltar os resultados da pesquisa realizada junto aos AFT sobre esse tema. 54% dos auditores apontaram a elaboração dos diagnósticos/mapeamento de riscos como pontos críticos, indicando a complexidade dessa questão.
Outros resultados da pesquisa (Questões P9.1, P9.2 e P9.3, peça 78) apontam que 70% dos auditores do trabalho sabem da existência de diagnósticos organizacionais, mas a grande maioria desconhece mapeamento de risco e plano de mitigação de riscos (68,1 e 79,5%, respectivamente) . Ainda assim, a grande maioria (72,2%) acredita nos instrumentos, de acordo com as respostas à Questão P.10.
Junto aos gestores de fiscalização das SRTb, os resultados foram os seguintes: somente 37% afirmaram ter participado da elaboração de um mapeamento de riscos, enquanto 48,1% indicaram ter ajudado a elaborar um plano de mitigação de riscos. Entretanto, 88,9% entendem a importância desses instrumentos.
Conclui-se assim, que, embora os auditores e gestores considerem importantes os instrumentos de avaliação de risco, o mapeamento de riscos e previsão de medidas mitigatórias são, na maioria das vezes, elaborados de maneira simplista e protocolar, não contendo um exame verdadeiramente preciso dos riscos e das ações adequadas para mitigá-los.
O fato de o preenchimento dos TAP não vincular os riscos às suas respectivas ações de mitigação prejudica a análise do instrumento e deixa riscos levantados sem possíveis ações mitigatórias.
Assim, é necessário recomendar ao Ministério do Trabalho e Previdência que crie a obrigatoriedade de se apresentar ações mitigatórias para cada risco apontado, de forma que fique claro para os gestores as ações a serem tomadas na eventualidade da ocorrência do fato gerador do risco. 
Diante dos problemas encontrados nas avaliações de riscos inseridos nos TAP, entende-se importante recomendar também que o MTP oriente as Superintendências Regionais do Trabalho sobre a necessidade de se aprimorar a qualidade do mapeamento de riscos da unidade, no sentido de que estes contenham os requisitos mínimos contidos na literatura técnica relacionada à matéria.
Ademais, a avaliação de riscos como elemento dos TAP somente não é suficiente, mas o mapeamento e gerenciamento de riscos deve ser feitos para todo o órgão, conforme estabelece o § 2º do art. 4º da Port. 643/2016, destacando-se que este gerenciamento de riscos deve seguir as orientações do Referencial básico de governança aplicável a organizações públicas e outros entes jurisdicionados ao TCU (peça 85) .
Quanto a esse último ponto, em virtude das informações encaminhadas relatando as ações desenvolvidas na implementação da gestão de riscos do macroprocesso de inspeção do trabalho, para cumprimento de recomendação da CGU, deixaremos de expedir recomendações nesse sentido, como previsto no art. 16 da Resolução TCU 315/2020.
Achado 4 - Sistema de metas considerado inadequado pela maioria dos auditores e gestores das SRTb
A sistemática adotada pela SIT para cálculo e distribuição das metas do órgão são desaprovadas pela maioria dos auditores e gestores de fiscalização das unidades descentralizadas. Tal descontamento pode gerar falta de estímulo para o desenvolvimento dos trabalhos, com queda na produtividade em geral.
As metas da Inspeção do Trabalho voltadas à fiscalização do cumprimento da legislação trabalhista e da segurança e saúde no trabalho são definidas com base nas disposições constantes do Plano Plurianual (PPA) , que estabelece as políticas públicas e define diretrizes, objetivos, metas e programas do governo.
Assim, com base nas metas gerais existentes no PPA, a SIT estabelece metas quantitativas de atividades para o SFIT. A tabela a seguir mostra as metas do PPA para o SFIT.
Tabela 4 - Metas do PPA 2020-2023 referentes à inspeção do trabalho.
	Descritores da meta
	Meta Acumulada 2023 (numérica) 
	Meta Acumulada (min) 

			Meta 2020
	Meta 2021
	Meta 2022
	Meta 2023

	Acidentes ou doenças do trabalho analisados 
	6.400
	1.600
	3.200
	4.800
	6.400

	Ações fiscais estratégicas com irregularidade em segurança e saúde no trabalho 
	148.148
	40.000
	78.518
	114.074
	148.148

	Empregados alcançados em situação de registro irregular 
	601.092
	162.295
	318.579
	462.841
	601.092

	Valor de FGTS notificado ou recolhido 
	R$ 15,8 bi
	R$ 3,0 bi
	 R$ 7,3 bi
	R$ 11,5 bi
	R$ 15,8 bi

	Ações de combate ao trabalho escravo 
	95
	20
	45
	69
	95

	Ações fiscais com constatação de trabalho infantil 
	3.173
	857
	1.682
	2.443
	3.173

	Número de pessoas com deficiência inseridas 
	170.800
	42.700
	85.400
	128.100
	170.800

	Número de aprendizes inseridos 
	480.000
	120.000
	240.000
	360.000
	480.000

	Fonte: SIT, Diretrizes para o Planejamento de 2020 (peça 45) .

Definidas as metas globais para o Sistema, a SIT estabelece quais são as atividades obrigatórias para as unidades regionais e distribui o quantitativo entre elas. Ressalte-se que a fiscalização de trabalho portuário e aquaviário e de frigoríficos só obrigam determinadas unidades regionais. 
Sobre as metas, a Portaria 643/2016 disciplina que:
Art. 5º As Atividades e os Projetos elaborados pelas SRTE deverão conter metas passíveis de apuração mensal por meio do Sistema Federal de Inspeção do Trabalho - SFIT, do Sistema de Informações sobre Focos de Trabalho Infantil - SITI, do Controle de Processos de Multas e Recursos - CPMR, bem como dos sistemas que os complementem ou substituam.
§ 1º As metas referidas no caput deverão conter descritores e deverão ser objetivamente mensuráveis, quantificáveis e diretamente relacionadas às atividades da inspeção do trabalho.
§ 5º A quantidade de Atividades e de Projetos propostos pelas SRTE deverá ser compatível com os recursos humanos, físicos e financeiros disponíveis, corroborando para uma atuação eficiente e eficaz da auditoria fiscal do trabalho.
A norma exige que as metas sejam objetivamente mensuráveis, ou seja, quantificáveis. Também determina que a distribuição das metas "seja compatível" com os recursos humanos, físicos e financeiros disponíveis nas SRTb.
De acordo com a exigência da norma, o sistema de distribuição de metas por unidades regionais baseia-se fundamentalmente no quantitativo de AFT disponíveis para receber ordens de serviço em cada unidade regional. Com base nos dados de auditores disponíveis (obtidos em levantamento prévio junto às regionais) , faz-se uma proporção com os montantes de atividades obrigatórias definidas pela SIT. Nos documentos apresentados pela SIT, essa proporção era quase direta, com pequenos ajustes somente.
Ainda que essa metodologia de distribuição pareça adequada, tanto auditores como gestores de fiscalização das SRTb não estão satisfeitos com essa prática. 
De acordo com a pesquisa realizada junto aos AFT sobre o tema, obteve-se os seguintes resultados:
Tabela 5 - Questões sobre metas (P13, P15, P16 e P17) dirigidas ao AFT.
	Questões
	Você leva em consideração a necessidade de se alcançar as metas da sua unidade regional, quando do desenvolvimento das suas atividades de fiscalização?
	Você entende que as metas estabelecidas para sua unidade regional são bem dimensionadas e adequadas?
	Você entende que as metas estabelecidas para sua unidade regional refletem adequada-mente a quantidade do trabalho desenvolvido?
	Você entende que as metas estabelecidas para sua unidade regional refletem adequada-mente a complexidade e a qualidade do trabalho desenvolvido?

	% Sim
	89,0%
	17,0%
	20,5%
	18,3%

	% Não
	7,3%
	65,5%
	63,1%
	68,6%

	% Não Sei
	0,0%
	15,3%
	14,4%
	11,4%

	% NA
	3,7%
	2,2%
	2,1%
	1,8%

	Fonte: TCU

As respostas encaminhadas pelos gestores de fiscalização também apontam para a desaprovação ao sistema de metas:
Tabela 6 - Questões sobre metas (P13, P14, P15, P16 e P17) dirigidas aos gestores.
	Questões
	As equipes de inspeção da sua superintendência desenvolvem as suas atividades de fiscalização considerando a necessidade de se alcançar as metas estabelecidas?
	Você entende que as metas estabelecidas para sua superinten-dência são bem dimensionadas e adequadas?
	Você entende que a forma como é feita a aferição do alcance das metas da sua superinten-dência é adequada?
	Você entende que as metas estabelecidas para sua superinten-dência refletem adequadamente a quantidade do trabalho desenvolvido?
	Você entende que as metas estabelecidas para sua superintendência refletem adequadamente a complexidade e a qualidade do trabalho desenvolvido?

	% Sim
	92,6%
	11,1%
	37,0%
	18,5%
	7,4%

	% Não
	7,4%
	88,9%
	63,0%
	81,5%
	92,6%

	% Não Sei
	0,0%
	0,0%
	0,0%
	0,0%
	0,0%

	% NA
	0,0%
	0,0%
	0,0%
	0,0%
	0,0%

	Fonte: TCU

Sobre a facilidade ou não de alcançar a meta, gestores e auditores têm opinião similar:
Tabela 7 - Questão sobre metas (P14) dirigida ao AFT.
	Questão
	Sobre as metas estabelecidas para sua unidade regional, você entende que:

		AFT
	Gestores de fiscalização

	% São facilmente alcançáveis
	1,1%
	0%

	% São alcançáveis, mas com alguma dificuldade
	23,9%
	11,1%

	% São alcançáveis, mas com muita dificuldade
	36,1%
	44,4%

	% São inalcançáveis
	30,7%
	44,4%

	% Não sei
	5,5%
	0%

	% Não sei aplica (NA) 
	2,7%
	0%

	Fonte: TCU

Assim, depreende-se desses resultados que, embora 89% dos auditores trabalhem objetivando o alcance das metas, mais de 30% deles entendem que as estas são inalcançáveis. Tal avaliação deve ser motivo de preocupação, pois, uma vez que a meta seja considerada inalcançável não haveria qualquer estímulo para desenvolver os trabalhos a contento para atingir o objetivo. Tal situação criaria um desestímulo geral que pode atrapalhar a condução normal dos trabalhos. 
Ainda nesse enfoque, 63,6% dos auditores entendem que as metas não são adequadas e bem dimensionadas, e a percepção da maioria é de que elas não refletem a quantidade e a qualidade do trabalho desenvolvido (63,1% e 68,6%, respectivamente) .  
Já entre os gestores de fiscalização a desaprovação ao sistema de metas é ainda mais contundente: 93,9% deles entendem que os auditores estão comprometidos com a meta, mas para 42,4% tais metas são inalcançáveis, e outros 45,5% têm muita dificuldade no seu alcance. Além disso, 88% dos gestores têm a percepção de que as metas são mal dimensionadas e inadequadas, enquanto 63,6% entendem que elas não refletem a quantidade de trabalho desenvolvido e 81,8% que elas não demonstram a qualidade dos trabalhos. 
Também foi feita uma questão aberta direcionada aos gestores abordando os problemas em relação à meta (P19) . A análise das respostas a essa pergunta aponta que a maioria dos gestores está preocupada com a carência de auditores e de recursos financeiros, humanos e de materiais. Outra menção significativa é a dificuldade na implementação da fiscalização indireta eletrônica.
A fiscalização indireta eletrônica é uma questão recente e merece um melhor detalhamento, pois tem o potencial de incrementar muito o volume de fiscalizações. Essa modalidade de fiscalização está prevista na IN 144/2018 (art. 65 e seguintes) . Fundamentalmente, ela difere da fiscalização indireta presencial pela desnecessidade de comparecimento do empregador às unidades do Ministério do Trabalho para apresentação de documentos. Toda a comunicação é feita por meio eletrônico e a documentação é enviada também eletronicamente.
Apesar do notável avanço e do grande potencial que essa modalidade pode imprimir à fiscalização, há entraves jurídicos e técnicos que precisam ser superados para que seja efetivamente implementada.
Outro ponto que merece destaque é a falta de estudos direcionados aos trabalhos realizados pela SIT. Poucas são as pesquisas que tratam de trabalho escravo, informal e infantil, ou sobre evasão fiscal relativa ao FGTS, que sejam relacionadas às atividades da Inspeção do Trabalho. A ausência de dados robustos sobre esses temas, que possam trazer indicativos do impacto das atividades de fiscalização do trabalho, é fato que dificulta as tomadas de decisão do órgão.
Por fim, merece uma avaliação mais detalhada, o alcance efetivo das metas. Uma vez que já se sabe que os servidores do SFIT não concordam com o sistema de metas, vale analisar como está o alcance dessas metas.
A tabela a seguir mostra as metas estabelecidas e a porcentagem de atingimento desses valores preestabelecidos nos últimos anos.
Tabela 8 - Metas estabelecidas pela SIT para o período 2018 a 2021 e os resultados alcançados (%) .
	 
Descritor da Meta
	2018
	2019
	2020
	2021

		Meta
	% atingida
	Meta
	% atingida
	Meta
	% atingida
	Meta

	Aprendizes Inseridos Sob Ação Fiscal em Preenchimento e em Manutenção de Vaga
	138.053
	95,4%
	138.053
	97,9%
	84.0001
	40,9%
	120.000

	Ações para Fiscalização de Entidades Formadoras de Aprendizes
	88
	384,1%
	88
	289,8%
	324
	76,5%
	324

	Pessoas com Deficiência Inseridas Sob Ação Fiscal
	42.750
	104,8%
	42.750
	100,8%
	42.700
	31,6%
	42.700

	PCD Inseridas como Aprendiz
	2.250
	94,1%
	2.250
	87,0%
	-
	- 
	-

	Rescisões de Pessoas com Deficiência Verificadas
	15.874
	199,6%
	16.168
	191,5%
	14.879
	116,3%
	14.879

	Ações Fiscais para Verificação de Acessibilidade nos Ambientes de Trabalho
	-
	- 
	151
	117,2%
	142
	29,6%
	133

	Empregados Alcançados em Situação de Registro Irregular
	210.897
	57,4%
	202.531
	63,9%
	162.025
	33,6%
	156.284

	FGTS Notificado - Recolhido
	R$ 2,6 bi
	199,7%
	R$ 2,3 bi
	202,0%
	R$ 3,9 bi
	93,5%
	R$ 6,2 bi

	Acidentes do Trabalho Analisados
	2.371
	82,2%
	1.849
	89,3%
	1.412
	61,2%
	15502

	Doenças do Trabalho Analisadas
	88
	69,3%
	172
	52,3%
	204
	22,1%
	2503

	Ações Fiscais Estratégicas com Irregularidades em SST
	64.825
	65,0%
	65.072
	69,0%
	40.120
	31,9%
	38.518

	Ações Fiscais no Programa de Alimentação do Trabalhador
	315
	70,8%
	315
	69,8%
	315
	10,5%4
	315

	Ações de Combate ao Trabalho Análogo ao de Escravo
	144
	165,3%
	144
	223,6%
	189
	188,4%
	2505

	Ações Fiscais com Constatação de Trabalho Infantil
	5.345
	143,8%
	5.345
	137,1%
	857
	32,6%4
	825

	Ações Fiscais com Efetivo Alcance de Crianças e
Adolescentes
	-
	-
	1.607
	35,3%
	-
	-
	-

	1 Em 2020 a meta era apenas "Aprendizes Inseridos Sob Ação Fiscal em Preenchimento de Vaga", não havendo previsão de meta de "Aprendizes em Manutenção" para aquele ano.
2 Sendo 1.538 para as SRTB e 12 para o Grupo Especial de Fiscalização do Trabalho em Transportes (Getrac) .
3 Sendo 246 para as SRTb e 4 para o Getrac.
4 O registro dessas operações no SFITWeb ficou prejudicado e a SIT utilizou outra sistemática para a apuração desses resultados.
5Considerando-se as ações das SRTb e do Grupo Especial de Fiscalização Móvel - Trabalho Escravo.
Fonte: SIT, peça 25, p. 16-20.

Pode-se depreender dos resultados acima, que as metas nem sempre têm uma correlação direta com os resultados anteriores. Tome-se, por exemplo, a meta "rescisões de pessoas com deficiência verificadas". Nos anos de 2018 e 2019 ambas as metas foram ultrapassadas em quase 100%. Em 2020 e 2021 elas foram, no entanto, diminuídas. Em relação à meta "ações fiscais com constatação de trabalho infantil", os valores estabelecidos (5.345) foram ultrapassados em 2018 e 2019. Em 2020 e 2021, no entanto, esses valores caíram para 857 e 825, respectivamente.
Observa-se ainda que algumas metas não foram plenamente atingidas no período analisado. Em 2018, sete das treze metas não foram alcançadas. Em 2019, oito das quinze metas ficaram aquém do esperado. 
Em 2020, já sob o efeito da pandemia do coronavírus, somente duas das treze metas foram atingidas. Em relação aos resultados de 2020, a SIT, na peça 99, explica que:
A pandemia causada pelo novo coronavírus, pelas razões amplamente conhecidas, afetou sobremaneira a realização das fiscalizações que, pela natureza do objeto fiscalizado, devem ser realizadas de forma presencial. (...) Ainda em razão dos efeitos da pandemia, em especial das medidas de isolamento social, que ensejaram o fechamento dos estabelecimentos e causaram relevantes efeitos econômico-financeiros, o desenvolvimento de ações fiscais que pressupõem a inserção de trabalhadores no mercado de trabalho restou prejudicada (...) . Some-se a isso (...) o desenvolvimento de ações de fiscalização para combate e prevenção da Covid-19 nos ambientes de trabalho, bem como o desenvolvimento de ações fiscais para verificar a regularidade do cumprimento das regras do programa emergencial de manutenção do emprego e da renda (BEm) , (...) Atuações necessárias, que demandaram empenho do corpo fiscal, que impactaram na perseguição das metas previstas no PPA para o ano de 2020, mas que não aparecem como resultados apurados no quadro de metas.
Do que foi dito, resta claro que, a despeito de os critérios usados na elaboração e na distribuição das metas seguirem os normativos sobre o assunto, essa sistemática não tem a aprovação nem dos auditores nem dos gestores do órgão. Tal situação é crítica, pois gera conflitos e desestímulo entre os servidores, gerando possivelmente efeitos nocivos na produção como um todo. Por outro lado, os resultados do órgão mostram que várias das metas estabelecidas no início dos últimos exercícios não foram alcançadas. 
Assim, há uma premente necessidade de se aprimorar esse modelo, com a elaboração de metas mais condizentes com a realidade das fiscalizações do trabalho e que considere não só a quantidade de trabalho, mas também a qualidade e a complexidade destes. 
Uma discussão ampla e franca com os servidores das regionais deve ser desenvolvida, de forma a buscar um equilíbrio entre as metas de cada uma delas.
Uma forma de atenuar a pressão sobre as regionais que possuem muito poucos auditores (como é o caso de todas as da região norte e algumas da região nordeste) é a ampliação das fiscalizações indiretas nas áreas em que isso é possível e viável. 
As fiscalizações indiretas, sem a necessidade de verificação in loco, são uma tendência em diversas áreas de auditoria. A economia com a desnecessidade de deslocamentos, a rapidez e a segurança da atividade indireta são fatores fundamentais a ser considerados em um país continental como o nosso.
Assim, é imperioso acelerar os projetos existentes na SIT para a ampliação das fiscalizações indiretas, nas áreas em que esse tipo de fiscalização for viável, de forma a aumentar a produtividade e fomentar a economicidade das atividades desenvolvidas, sendo relevante uma recomendação nesse sentido.
Numa perspectiva mais de longo prazo, vê-se que a falta de pesquisas com informações atuais sobre quais seriam as áreas e os locais em que a fiscalização do trabalho é mais necessária, dificulta as decisões sobre indicadores e metas. Após tantas mudanças no mundo do trabalho nas últimas décadas, com alterações não só no campo legislativo, mas também na própria forma de a sociedade organizar o trabalho, dados confiáveis e atuais sobre a matéria são fundamentais para um planejamento de longo prazo da inspeção do trabalho.
Dessa forma, cabe recomendação para que o Ministério do Trabalho e Previdência promova estudos nessa área, buscando, se necessário, a parceria de instituições de pesquisa e ensino, de forma a ter dados robustos que possam subsidiar a tomada de decisão sobre metas e indicadores da fiscalização do trabalho.
3.2 - Execução
A execução das atividades de inspeção, com metas a serem cumpridas pelas respectivas equipes de trabalho, deverá seguir as diretrizes e metas fixadas no Plano Plurianual - PPA, no Planejamento Estratégico do Ministério do Trabalho e Previdência Social (MTPS) e nas orientações e objetivos estratégicos da Secretaria de Inspeção do Trabalho (SIT) , nos termos do Regulamento da Inspeção do Trabalho, aprovado pelo Decreto 3.552/2002, bem como da Portaria MTPS 643/2016.
A execução do projeto, chefiado por um coordenador, refere-se à emissão de ordens de serviço e ao desenvolvimento da ação fiscal propriamente dita, o que pode incluir, entre outras ações, verificações físicas e documentais, notificações, autuações, interdições e embargos e deve ser concluída com um relatório inserido no Sistema Federal de Inspeção do Trabalho (SFIT) .
A execução das ações será analisada a seguir sob o ponto de vista do cumprimento da legislação que rege o tema, da existência de estrutura adequada para o desenvolvimento dos trabalhos, tanto da existência de recursos humanos suficientes, quanto da necessidade de recursos financeiros, materiais e tecnológicos disponíveis para a realização dos trabalhos de inspeção, bem como dos fatores internos e externos capazes de limitar a quantidade e qualidade dos trabalhos realizados.
Achado 5 - Insuficiência de recursos humanos, logísticos e materiais
Na opinião dos auditores e gestores das superintendências regionais, foi verificada a deficiência de estrutura para atender às equipes de inspeção, em relação aos recursos financeiros, logísticos e humanos necessários ao desempenho das atividades de inspeção do trabalho. Tal situação decorre da redução acentuada do quadro de auditores fiscais do trabalho e de pessoal de apoio administrativo e de ausência de reposição de veículos, materiais e equipamentos, entre outras causas. Essa falta de recursos aumenta o risco de ocorrência de adiamentos e cancelamentos de trabalhos relevantes, bem como de potenciais descumprimentos das metas previstas.
Entretanto, não se pode olvidar de diversas outras causas que podem acentuar o acúmulo de trabalho dos AFT, como evidenciamos nos Achados 4 e 6 deste relatório, que tratam do sistema de distribuição de metas por unidades regionais e da quantidade excessiva de demandas externas, respectivamente, e que podem levar a uma conclusão irrefletida sobre a falta de servidores para desempenhar as atividades de inspeção.
O Ministério do Trabalho é responsável por prover a Inspeção do Trabalho de todos os recursos humanos, materiais e financeiros necessários para as ações da fiscalização do trabalho, nos termos da Portaria MTb 1.293/2017 e da Convenção 81 da Organização Internacional do Trabalho.
No que se refere aos recursos humanos, vale destacar o contínuo decréscimo no quadro de Auditores Fiscais do Trabalho nos últimos tempos. A tabela a seguir mostra a quantidade de auditores na ativa no período de 2016 a julho/2021.
Tabela 9 - Quantidade de Auditores Fiscais do Trabalho na ativa no período de 2016 a 2021.
	Exercício
	Quantidade de AFT na ativa

	2016
	2.497

	2017
	2.365

	2018
	2.262

	2019
	2.138

	2020
	2.058

	2021*
	2.029

	*Até 31/7/2021
Fonte: SIT (peça 76) 

Observa-se que, no período de 2016 a 2021 houve uma redução de quase 19% do quadro de auditores do Ministério. Pode-se notar também o número de auditores muito baixo em algumas regionais, conforme veremos na Tabela a seguir:
Tabela 10 - Relação de Auditores X fiscalizações da SRTb:
	SEQ
	UF
	Lota-ção
	Exercí-cio
	Afas-tados da função
	Fiscaliza-ções (2018-2020) 
	Deman- da por Auditor
	SEQ
	UF
	Lota-ção
	Exer-cício
	Afas-tados da função
	Fiscaliza-ções (2018-2020) 
	Deman-da por Auditor

	1
	SP
	304
	280
	24
	128.858
	460
	15
	PI
	50
	51
	-1
	24.914
	489

	2
	RJ
	233
	225
	8
	107.038
	476
	16
	MT
	41
	33
	8
	14.901
	452

	3
	MG
	225
	210
	15
	86.368
	411
	17
	PB
	40
	37
	3
	12.903
	349

	4
	RS
	155
	141
	14
	67.699
	480
	18
	SE
	31
	31
	0
	11.897
	384

	5
	BA
	102
	95
	7
	33.033
	348
	19
	MS
	30
	29
	1
	16.206
	559

	6
	PR
	93
	88
	5
	40.290
	458
	20
	AL
	29
	29
	0
	12.898
	445

	7
	CE
	92
	86
	6
	32.349
	376
	21
	MA
	29
	30
	-1
	12.836
	428

	8
	SC
	74
	67
	7
	32.547
	486
	22
	AM
	21
	18
	3
	7.563
	420

	9
	PE
	70
	60
	10
	26.032
	434
	23
	TO
	21
	21
	0
	6.065
	289

	10
	ES
	60
	58
	2
	38.263
	660
	24
	RO
	19
	15
	4
	7.665
	511

	11
	DF
	58
	42
	16
	27.302
	650
	25
	AC
	10
	9
	1
	2.883
	320

	12
	GO
	57
	56
	1
	20.713
	370
	26
	RR
	10
	8
	2
	1.775
	222

	13
	PA
	56
	52
	4
	17.785
	342
	27
	AP
	8
	6
	2
	1.987
	331

	14
	RN
	51
	47
	4
	18.508
	394
	Total
	1969
	1824
	145
	811.278
	445

	Fonte: Relação de inspeção por auditores (Peça 90 e item não digitalizável) , 

Além do quadro reduzido dos auditores lotados nas SRTb, de 2016 a 2020, explicitado na Tabela 11, verifica-se que 145 (7,4%) estão em exercício na SIT ou cedidos para outros órgãos. Três estados da região norte (AP, RR e AC) têm um efetivo em exercício de menos de 10 auditores, enquanto outros 6 estados (MS, AL, MA, AM, TO e RO) têm 30 auditores efetivos ou menos, já incluídos aí os auditores nomeados para cargos em comissão nas superintendências.
A Tabela 12 demonstra ainda um volume total de mais de 811 mil demandas nos anos de 2018 a 2020. Considerando um total de 1.824 auditores em exercício nas SRTb, a média de fiscalização é de 445 por auditor, durante o período avaliado de 2018 a 2020. Os estados com maior média por auditor são ES, DF, MS e RO, com médias de 660, 650, 559 e 511 fiscalizações por auditor, respectivamente.
Nas respostas aos questionários, com relação aos recursos humanos disponíveis, 93% responderam que a quantidade de auditores disponíveis não é adequada e suficiente para realização das atividades de inspeção das superintendências regionais ou de suas unidades descentralizadas. 
Também salientaram insuficiência de servidores da área meio para suportar as atividades de inspeção. 83% responderam que os motoristas e 76% que os administrativos são insuficientes para o desempenho de área meio da superintendência.
Em se tratando dos recursos materiais disponíveis, mais da metade dos auditores, que responderam aos questionários aplicados, afirma que os seguintes itens necessários para a inspeção do trabalho nas superintendências regionais ou de suas unidades descentralizadas são inadequados ou insuficientes:
Tabela 11 - Respostas dos auditores sobre recursos materiais.
	Bens
	% Não atendimento

	Computadores de Mesa
	51%

	Laptops ou notebooks
	52%

	Impressoras/Tinta/Toner
	53%

	Digitalizadores/scanners 
	52%

	Máquinas fotográficas
	59%

	Drones/GPS/Celular por satélite
	68%

	Equipamentos de Proteção Individual (EPI) 
	67%

	Material permanente em geral (Ex: papel, pneus etc.) 
	52%

	Mobiliário adequado, ergonômico e suficiente
	58%

	Veículos
	44%

	Fonte: Respostas aos questionários (peça 78, p. 6-13) 

Com relação à insuficiência de veículos, 33% responderam que já tiveram, nos últimos três anos, alguma inspeção ou outro trabalho relevante adiado por falta de veículos e que 14% tiveram que cancelar o trabalho por ausência de veículo na unidade.
Com relação aos recursos financeiros disponíveis para passagens, diárias, suprimentos, material de consumo ou combustível, foram também considerados inadequados e insuficientes pelos auditores para realização das atividades de inspeção da Superintendência Regional ou da sua unidade descentralizada pela maioria dos auditores.
Os auditores registraram ainda que, nos últimos três anos, tiveram alguma inspeção ou outro trabalho relevante adiado (46 %) e cancelado (30 %) por falta de recursos financeiros.
Deve-se observar que parte do problema é o quadro de auditores muito reduzido, conforme observado na Tabela 11, especialmente em algumas SRTb do norte e nordeste, além dos frequentes cortes orçamentários, da falta de contratação de pessoal de apoio e de investimento governamental no setor. Tal situação acarreta a redução da quantidade e da qualidade dos trabalhos, podendo ocorrer adiamentos e cancelamentos de fiscalizações relevantes.
Deve-se salientar que há outros problemas relatados nos Achados 4 e 6 deste Relatório, sobre o sistema de distribuição de metas por unidades regionais e da quantidade excessiva de demandas externas, que também devem ser trabalhados pela SIT e pelas superintendências regionais, de forma a evitar o acúmulo de trabalho dos AFT.
Deve-se, portanto, recomendar ao MTP que avalie a necessidade de adequação/realocação de recursos humanos, logísticos e materiais nas unidades descentralizadas do Sistema Federal de Inspeção do Trabalho, de modo a prover as superintendências regionais do trabalho com os recursos necessários ao bom andamento dos trabalhos de inspeção.
Achado 6 - Demandas externas em excesso e imprevisíveis
Constatou-se que, no período da fiscalização, alguns órgãos públicos federais, principalmente pelo Ministério Público do Trabalho, encaminham grande quantidade de demandas ao órgão de inspeção do trabalho. Tal situação aumenta o risco de ocorrência de adiamentos e cancelamentos de trabalhos relevantes, bem como de potenciais descumprimentos das metas previstas.
Essas solicitações, que não são previstas no planejamento anual da SIT, são geralmente baseadas no art. 26 da Lei 8.625/1993, que outorga ao Ministério Público poderes para requisitar informações, exames periciais e documentos aos órgãos e entidades da administração pública.
De acordo com o banco de dados encaminhado pela SIT (peça 91) , contendo as demandas provenientes de agentes externos à fiscalização do trabalho, no período de janeiro de 2018 a julho de 2021, foram registradas 326.034 demandas externas, conforme detalhado a seguir:
Tabela 12 - Quantidade de demandas de fiscalização externas à SIT, no período de 2018 a 2021.
	Demandante
	Demandas
	Total
	%

		2018
	2019
	2020
	2021*
		
	Ministério Público do Trabalho
	108.799
	96.208
	66.022
	31.107
	302.136
	92,7%

	Justiça do Trabalho
	6.942
	5.177
	2.693
	1.653
	16.465
	5,1%

	Ministério Público em Geral
	2.537
	1.778
	1.045
	658
	6.018
	1,8%

	Justiça em Geral
	847
	330
	193
	45
	1.415
	0,4%

	Total Geral
	119.125
	103.493
	69.953
	33.463
	326.034
	100,00%

	Fonte: Relação de Demandas Externas à SIT (peça 91) .
*Período até julho/2021

A Tabela 14 demonstra um volume anual de mais de 100 mil demandas externas nos anos de 2018 e 2019. Nos anos de 2020 e 2021, devido ao período de pandemia houve redução nas demandas, mas ainda assim com volume de mais de 100 mil demandas nesse período de 19 meses. Desse total, o Ministério Público do Trabalho foi responsável por 92,7% dessas demandas.
Com relação à distribuição geográfica dessas demandas, a tabela a seguir demonstra as Unidades da Federação com mais demandas:
Tabela 13 - Quantidade de demandas externas à SIT por UF.
	UF
	Nº
	%
	Servidores
	Demanda por servidor

	SP
	67.175
	20,6%
	280
	240

	RJ
	51.935
	15,9%
	225
	231

	MG
	42.482
	13,0%
	210
	202

	RS
	31.066
	9,5%
	141
	220

	SC
	19.433
	6,0%
	67
	290

	PR
	18.095
	5,6%
	88
	206

	ES
	14.491
	4,4%
	58
	250

	CE
	13.719
	4,2%
	86
	160

	RN
	11.519
	3,5%
	47
	245

	Demais UF
	56.119
	17,2%
	622
	90

	Total Geral
	326.034
	100,0%
	1824
	178

	Fonte: Relação de Demandas Externas à SIT (peça 91, item não digitalizável) .

Conforme vimos na Tabela 13, mais de 50% das demandas foram para os estados da região sudeste e 21% para os estados da região sul, compreendendo mais de 70% nesses sete estados mais demandados. Considerando a demanda por auditores, a média no período avaliado ficou em 178 demandas por auditor fiscal e os estados de Santa Catarina, Espírito Santo, Rio Grande do Norte e São Paulo são os mais demandados, com média acima de 240 demandas por servidor.
Com relação aos assuntos a que se referem as demandas, foram agrupadas em mais de 3 mil tipos diferentes de pedidos, conforme banco de demandas (peça 91) . Os principais assuntos foram:
Tabela 14 - Principais tipos de demandas externas.
	Seq.
	Demanda Externa
	 Quant 
	%

	1
	Deixar de efetuar, até o 5º (quinto) dia útil do mês subsequente ao vencido, o pagamento integral do salário mensal devido ao empregado.
	21.982
	7,3%

	2
	Admitir ou manter empregado em microempresa ou empresa de pequeno porte sem o respectivo registro em livro, ficha ou sistema eletrônico competente.
	19.620
	6,5%

	3
	Admitir ou manter empregado sem o respectivo registro em livro, ficha ou sistema eletrônico competente, o empregador não enquadrado como microempresa ou empresa de pequeno porte.
	17.281
	5,7%

	4
	Deixar de depositar mensalmente o percentual referente ao FGTS.
	12.150
	4,0%

	5
	Prorrogar a jornada normal de trabalho, além do limite legal de 2 (duas) horas diárias, sem qualquer justificativa legal.
	10.743
	3,6%

	6
	Admitir ou manter empregado sem o respectivo registro em livro, ficha ou sistema eletrônico competente.
	6.287
	2,1%

	7
	Deixar de conceder intervalo para repouso ou alimentação de, no mínimo, 1 (uma) hora e, no máximo, 2 (duas) horas, em qualquer trabalho contínuo cuja duração exceda de 6 (seis) horas.
	6.124
	2,0%

	8
	Deixar de fornecer aos empregados, gratuitamente, equipamento de proteção individual adequado ao risco, em perfeito estado de conservação e funcionamento.
	5.912
	2,0%

	9
	Deixar de conceder período mínimo de 11 (onze) horas consecutivas para descanso entre duas jornadas de trabalho.
	5.219
	1,7%

	10
	Deixar de efetuar o pagamento do 13º (décimo terceiro) salário até o dia 20 (vinte) de dezembro de cada ano, no valor legal.
	4.870
	1,6%

	Fonte: Relação de Demandas Externas à SIT (peça 91, item não digitalizável) .

Apesar da quantidade de demandas apresentadas por órgãos externos à SIT, as superintendências vêm atendendo satisfatoriamente ao que lhe é solicitado. Os números a seguir mostram o perfil de atendimento às demandas:
	Tabela 15 - Porcentagem de atendimento às demandas externas pela SIT.
	Situação das solicitações
	Quantidade
	%

	Fiscalização concluída e aferida
	212.340
	70,3%

	Fiscalização cadastrada
	17.691
	5,9%

	Fiscalização a programar
	17.257
	5,7%

	Fiscalização arquivada
	13.071
	4,3%

	Fiscalização iniciada
	12.839
	4,2%

	Fiscalização agrupada
	7.238
	2,4%

	Em programação
	7.019
	2,3%

	Programada
	5.557
	1,8%

	OS emitida
	4.576
	1,5%

	Demais
	4.548
	1,5%

	Total
	302.136
	100,0%

	Fonte: Relação de Demandas Externas à SIT (peça 91, item não digitalizável) .

Conforme se verifica na tabela acima, mais de 70% das demandas foram objetos de fiscalização e se encontram concluídas. Apenas 4% das demandas são arquivadas pela fiscalização do trabalho.
Todos esses dados demonstram o tamanho do problema enfrentado pela SIT e pelas superintendências regionais do trabalho. A questão das demandas de agentes externos (principalmente do MPT) é um problema de grande complexidade para esses órgãos, uma vez que as solicitações dos órgãos externos, em grande quantidade e não contempladas no planejamento, podem afetar significativamente o cumprimento das metas planejadas. 
Cabe, assim, informar ao Ministério Público do Trabalho dos problemas decorrentes excesso de demanda do órgão à SIT (Achado 6 deste Relatório) , para adoção das medidas internas cabíveis.
Fica também clara a necessidade de as instituições buscarem, por meio de um diálogo permanente, um equilíbrio com relação a essas demandas, definindo claramente critérios de aceitação das solicitações e prazos de atendimento, com vistas a não sobrecarregar a fiscalização do trabalho com demandas não planejadas, como também a atender aos demandantes da informação da melhor maneira possível.
É oportuno ainda se recomendar que se estabeleçam a forma de agir em relação às demandas externas, com o detalhamento de critérios de aceitação das demandas por parte da SIT.
3.3 - Monitoramento
O monitoramento é uma fase imprescindível da gestão estratégica, uma vez que é preciso acompanhar os resultados para aperfeiçoar o processo. 
Para medir os resultados é necessário estabelecer metas, definir indicadores de desempenho adequados e montar um sistema de monitoramento que acompanhe esses resultados ao longo do tempo. O monitoramento fornecerá relatórios periódicos que serão usados nas tomadas de decisão da organização. 
Com um sistema de monitoramento adequado é possível acompanhar a evolução das atividades ter uma série histórica que poderá ser a base para melhorar todo o processo.
A SIT é responsável pelo monitoramento das atividades de inspeção do trabalho, realizado por meio do software Sistema Federal de Inspeção do Trabalho (SFITWeb) , que gera relatórios periódicos das atividades desenvolvidas por cada uma das SRTb
A importância do monitoramento é evidenciada tanto no Referencial Básico de Governança do TCU - 2014 (peça 85) , quanto na IN 86, de 11/08/2010, da própria SIT, que trata do "Monitoramento e controle do desempenho dos Auditores-fiscais do Trabalho - AFTs" (peça 51) .
Achado 7 - Monitoramento e avaliação dos resultados inadequados e insuficientes.
O monitoramento realizado pela SIT está voltado somente à verificação do cumprimento das metas preestabelecidas, sendo assim, inadequada e insuficiente como subsídio para o planejamento anual do órgão. A ausência de normas regulamentando a forma de análise e utilização dos resultados, as dificuldades para apuração de indicadores de efetividade e de eficiência e a falta de estudos mais abrangentes sobre a situação real do País em relação às questões afetas à fiscalização do trabalho, geram um monitoramento focado na eficácia, levando a prejuízos para o planejamento e execução da inspeção do trabalho.
As evidências para tal constatação encontram-se nos documentos e informações solicitados à SIT e no questionário enviado aos gestores e auditores. No tópico 3 das Diretrizes para o Planejamento da Inspeção do Trabalho de 2021 (e das Diretrizes de 2020) (peça 36) , que trata de "Execução e Monitoramento", não foram encontrados indicativos de que os resultados dos exercícios anteriores tenham sido considerados na elaboração do planejamento.
No documento, há preocupação evidente com as metas e com as atividades e projetos previstos para o ano, em especial com as análises dos acidentes do trabalho e as análises de doenças do trabalho. Entretanto, não há evidências de que as metas propostas sejam decorrentes do monitoramento e dos resultados alcançados nos anos anteriores. 
Um exemplo de que o monitoramento feito pela SIT não é utilizado na definição das metas do exercício seguinte é a análise feita no Relatório de Avaliação - plano de ação 2018 (peça 47) . Embora o documento informe como finalidade do processo de monitoramento "proporcionar aprendizado contínuo e melhoria na execução das ações", a avaliação dos resultados é focada apenas nas metas numéricas previstas, classificando-os como "cumprido", "atenção", "preocupante", "crítico" e "não disponível".
Entre as ações estratégicas com desempenho "cumprido" consta "analisar acidentes e doenças do trabalho" com desempenho 117%. Têm-se um resultado que foi monitorado e considerado exitoso, mas só traz um índice sem significados importantes acerca da ação, já que não informa se houve redução ou aumento nos acidentes e doenças do trabalho no decorrer do ano. Assim, o monitoramento do resultado alcançado não traz implicações aparentes no planejamento da SIT. 
Um resultado verdadeiramente significativo, em se tratando de acidentes do trabalho, seria a variação de um ano para outro. Tomando por base a variação no número de acidentes do trabalho ocorridos de 2017 para 2018, verifica-se que houve um aumento de 5,09% (tabela de acidentes do trabalho divulgada pela Previdência Social em março/2021, peça 82) . Dessa maneira, mais do que o monitoramento de uma meta numérica, o resultado relevante a ser considerado para subsidiar o planejamento da SIT para o ano seguinte deveria ser este aumento percentual no número de acidentes do trabalho.
Já o Relatório Experimental - Execução do Planejamento - 2019 (peça 50) traz as metas alcançadas, comparativamente com as previstas nas "Diretrizes para o Planejamento da Inspeção do Trabalho - 2019" (peça 44, p. 104) . Observa-se que não há qualquer menção ao monitoramento eventualmente ocorrido no decorrer daquele ano e a repercussão dos resultados atingidos.
Por exemplo, à p. 115 têm-se o resultado dos "Acidentes de Trabalho Analisados" e das "Doenças do Trabalho Analisadas". Há uma pontuação destinada a criar um "ranking nacional" entre os estados da União, sem haver qualquer análise de impactos dos resultados ali lançados. Nas disposições finais (p. 122) é apresentada a seguinte conclusão "por fim, para possibilitar um planejamento mais eficiente das regionais e viabilizar uma melhor execução dos objetivos traçados pela Inspeção do Trabalho para o ano de 2020, a SIT disponibilizará um formulário para sugestões e divulgará, após análise e o quanto antes, a nova metodologia e os critérios a serem utilizados para a formação dos rankings nacionais de desempenho."
O documento estabelece assim que os resultados serão usados para elaboração de um novo ranking. Deve-se ressaltar que a correta avaliação de resultados deveria ser utilizada para uma série de medidas que aprimorassem o planejamento e execução das inspeções e não ter como fim apenas a construção de um ranking de produtividade entre os estados. 
Na Resposta à Requisição nº 01-57-2021 consta (item c.3, peça 25) que o "monitoramento da execução das fiscalizações e o resultado da ação fiscal é apurado após o Relatório de Inspeção-RI ser concluído pelo Auditor e aferido pelo sistema. Após o que é possível verificar se uma determinada fiscalização contribuiu ou não para o cômputo da meta." Como se pode depreender da resposta encaminhada, a grande preocupação do monitoramento realizado pela SIT parece ser a verificação se uma determinada fiscalização contribuiu ou não para o atingimento da meta. 
Embora a preocupação com as metas seja importante, diversas outras questões devem também ser consideradas. As dificuldades ocorridas na execução, a qualidade do trabalho realizado, as consequências e os impactos da fiscalização, são tópicos relevantes e deveriam ser avaliados, de forma a trazer melhorias para a inspeção do trabalho como um todo.
Por último, mas não menos importante, cabe destacar alguns pontos constantes do questionário enviado às chefias de fiscalização do SFIT (Sistema Federal de Inspeção do Trabalho) nas SRTb (peça 80) . A pesquisa informa que, embora 74,1% dos gestores entendam que a superintendência faz monitoramento e avaliação das fiscalizações/ações empreendidas, a percepção de 51,9% deles é de que esse monitoramento não é adequado.
Dentre as respostas subjetivas trazidas pelos gestores no questionário podemos destacar as seguintes:
- Os mecanismos de monitoramento/avaliação deveriam atuar de forma qualitativa e não apenas quantitativa;
- As ferramentas de monitoramento são pouco efetivas e precisam ser melhoradas;
- Deveria haver disponibilização de ferramentas adequadas para que os gestores regionais possam realizar uma avaliação mais efetiva dos Auditores Fiscais do Trabalho, levando em consideração aspectos tanto quantitativos bem como qualitativos;
- É necessário acompanhamento durante o processo e não apenas do resultado final, encaminhando relatórios propositivos- monitoramento;
Não há como fazer adequado monitoramento sem definição prévia do que se deseja obter, do que deve ser feito, como deve a tarefa ser executada, permitindo a comparação dos resultados obtidos com parâmetros previamente definidos. 
Conclui-se, com base nos documentos fornecidos pela SIT, bem como nos esclarecimentos prestados, que o monitoramento e avaliação dos resultados feitos pela SIT são inadequados e insuficientes, devendo ir muito além da simples verificação de atingimento das metas. 
Também se depreende dos documentos examinados que os dados do monitoramento não são utilizados como subsídio no planejamento do próximo ciclo, já que não há qualquer correlação entre o atingimento ou não das metas anteriores com as metas ou com a estrutura do planejamento seguinte.
Entre as causas que levam à utilização inadequada do instituto do monitoramento encontram-se: a ausência de normas que regrem a forma de análise e utilização dos resultados; dificuldades para apuração de indicadores de efetividade e de eficiência e a falta de estudos mais abrangentes sobre a situação real do País em relação às questões afetas à fiscalização do trabalho.
Juntamente com causas, deve-se pensar nas consequências que a falta de monitoramento adequado traz, podendo ser citadas: a ausência de avaliações mais complexas dos resultados, impactando na qualidade do planejamento e da execução dos próximos ciclos e os possíveis prejuízos ao planejamento, feito sem o subsídio dos resultados anteriores.
Cabe acrescentar que a SIT trouxe novos esclarecimentos nos "comentários dos gestores" (peça 99) , informando que está realizando o aperfeiçoamento dos normativos, adequando-os às melhores práticas de auditoria, no que tange ao monitoramento de suas ações. 
Assim, considerando o disposto no art. 16, inciso II, da Resolução 315/2020 - TCU, que trata da racionalização das deliberações, e os esclarecimentos trazidos aos autos pela SIT sobre iniciativas que evidenciam aprimoramentos em suas ações voltadas para o monitoramento e avaliação dos resultados alcançados, entendemos não ser necessário recomendação dirigida à SIT sobre esse assunto.
Achado 8 - Falta de indicadores de desempenho adequados
Os indicadores de desempenho utilizados pela SIT são na sua maioria vinculados à uma porcentagem das ações fiscalizatórias realizadas com vistas ao atingimento das metas, ou seja, são voltados unicamente para verificação da eficácia das ações. Não há indicadores de eficiência e só há dois indicadores de efetividade, ainda assim criados muito recentemente e sem dados colhidos. Assim, o conjunto de indicadores é inadequado e insuficiente para o bom monitoramento das atividades fiscalizatórias.
A SIT afere o resultado de suas ações utilizando metas quantitativas (chamadas de metas físicas) . Sendo assim, na realidade, a SIT trabalha basicamente com indicadores de eficácia, já que o monitoramento realizado nos processos de produção são simples medições de atingimento de metas. 
Outras dimensões do desempenho, como a eficiência e a efetividade são fundamentais para o balizamento das ações do órgão e devem ter também indicadores próprios. 
A Portaria Segecex/TCU 33/2010 (peça 83) , traz um estudo sobre a técnica de indicadores de desempenho, da qual podemos destacar alguns pontos:
- Um indicador de desempenho é um número, percentagem ou razão que mede um aspecto do desempenho, com o objetivo de comparar esta medida com metas preestabelecidas;
- Informações sobre desempenho são essencialmente comparativas. Um conjunto de dados isolado mostrando os resultados alcançados por uma instituição não diz nada a respeito de seu desempenho, a menos que seja confrontado com metas ou padrões preestabelecidos;
- Um indicador de efetividade mede o alcance dos objetivos finalísticos, traduzidos em solução ou redução de problemas na sociedade.
Um outro estudo relevante sobre o tema é o artigo "Indicadores de desempenho como instrumentos de auditoria e gestão, a partir da experiência do TCU - 2004" de Fernando Moutinho Ramalho Bittencourt (peça 84) . Nesse trabalho, o autor ensina que "se quisermos avaliar não apenas o resultado bruto (ex: quilometragem de estradas conservadas) , mas também a qualidade desse resultado, temos que acrescentar vários outros dados, combinados, para montar indicadores que re¿itam todo o conjunto de ações que gerou aquele resultado bruto".
Assim, os indicadores devem demonstrar não apenas o resultado obtido, por exemplo, no caso da SIT, o número de acidentes do trabalho analisados. Eles devem incorporar outras informações sobre a matéria analisada, como exemplo, para o caso de um indicador de efetividade, o histórico de número de acidentes, a alteração da gravidade desses acidentes nas empresas fiscalizadas, alteração no gerenciamento de riscos nessas empresas, percepção dos fiscalizados sobre as melhorias realizadas após a fiscalização, entre outros. Dessa forma, esses indicadores servirão de subsídio para análises de impacto da ação sobre as demandas da sociedade.
Os indicadores devem ter representatividade: além desse resultado/produto (output) , deve-se ter como enfoque os impactos (outcomes) desses produtos além da atividade de fiscalização. Qual o impacto da fiscalização dos acidentes ou doenças do trabalho analisados? Busca-se a redução dos números dos acidentes e dos casos de doenças do trabalho, mas que não são vistos somente com o resultado das metas.
Deve-se considerar ainda as dimensões do desempenho medidas pelos indicadores, dentre os quais a eficiência, eficácia e efetividade. 
De acordo com o Manual de Auditoria Operacional do TCU, peça 81 p. 17, a eficiência é definida como a relação entre os produtos (bens e serviços) gerados por uma atividade e os custos dos insumos empregados para produzi-los, em um determinado período, mantidos os padrões de qualidade. Essa dimensão do desempenho avalia o esforço do processo de transformação de insumos em produtos e pode ser examinada sob duas perspectivas: a minimização do custo total, obtendo-se a mesma quantidade e qualidade de produto; ou otimização da combinação de insumos para maximizar o produto quando o gasto total está previamente fixado.
Já a efetividade diz respeito ao alcance dos resultados pretendidos, a médio e longo prazo. Refere-se à relação entre os resultados de uma intervenção ou programa, em termos de efeitos sobre a população-alvo (impactos observados) , e os objetivos pretendidos (impactos esperados) , traduzidos pelos objetivos finalísticos da intervenção. Trata-se de verificar a ocorrência de mudanças na população-alvo que se poderia razoavelmente atribuir às ações do programa avaliado. 
O Programa Modernização Trabalhista e Trabalho Digno (inserido no PPA 2020-2023) sob a responsabilidade da Secretaria do Trabalho (Strab/MTP) , possui 10 indicadores de desempenho básicos que compõem o indicador principal da Strab. Dos dez indicadores base criados, oito são de responsabilidade da SIT, quais sejam:
¿ I1 - Redução do índice de gravidade (IG) de acidentes e doenças do trabalho nos estabelecimentos fiscalizados em relação aos estabelecimentos não fiscalizados quanto ao cumprimento de Normas Regulamentadoras: ( (IG atual_nãofisc/IG anterior_nãofisc) - (IG atual_fisc/IG anterior_fisc) ) / meta 
IG = (tempo computado / número médio de vínculos) x 1.000 (mil) , sendo que o "tempo computado" é a soma dos dias perdidos e dos dias debitados;
¿ I2 - Redução do índice de frequência (IF) de acidentes e doenças do trabalho nos estabelecimentos fiscalizados em relação aos estabelecimentos não fiscalizados quanto ao cumprimento de Normas Regulamentadoras: ( (IF atual_nãofisc / IF anterior_nãofisc) - (IF atual_fisc / IF anterior_fisc) ) / meta IF = (acidentes típicos e doenças registrados com afastamento / número médio de vínculos) x 1.000 (mil) ;
¿ I3 - Percentual de empregados alcançados em situação de registro irregular;
¿ I4 - Percentual do FGTS notificado ou recolhido;
¿ I5 - Percentual de ações de combate ao trabalho escravo;
¿ I6 - Percentual de ações fiscais com constatação de trabalho infantil;
¿ I7 - Percentual de pessoas com deficiência inseridas;
¿ I8 - Percentual de aprendizes inseridos.
O percentual de cada índice, dos indicadores I3 a I8, é calculado em função da meta numérica estabelecida previamente. Já os índices I1 e I2 trazem uma dimensão comparativa entre estabelecimentos fiscalizados, embora ainda não tenham sido efetivamente usados. Os demais indicadores, I3 a I8 referem-se somente à eficácia da unidade. 
Nas Diretrizes para o planejamento da inspeção do trabalho SIT - 2020 (peça 36) , constam as diretrizes estratégicas que orientam o planejamento da inspeção do trabalho, nos dizeres ali expressos, "os grandes pilares orientadores, que auxiliam a SIT a estabelecer o foco de atuação no alcance nos objetivos nacionais", quais sejam:
- Erradicar o trabalho análogo ao de escravo;
- Erradicar o trabalho infantil e proteger o adolescente trabalhador nas relações de trabalho;
- Combater a informalidade no trabalho assalariado;
- Assegurar o cumprimento das cotas legais para admissão de aprendizes e de pessoas com deficiência; 
- Reduzir a morbimortalidade por acidentes ou doenças do trabalho;  
- Assegurar ambientes e processos de trabalho seguros e saudáveis;  
- Aperfeiçoar continuamente as normas regulamentadoras de segurança e saúde do trabalho;  
- Prevenir acidentes e doenças de trabalho por meio da investigação e divulgação dos resultados; e 
- Combater a inadimplência e a sonegação do FGTS.
Analisando-se os indicadores I3 a I8, citados previamente e as diretrizes apontadas, não é possível estabelecer uma relação direta entre elas. Veja-se por exemplo o I5 que mede a porcentagem de ações de combate ao trabalho escravo pela SIT em relação à meta. Esse número traz apenas a informação de que a meta está sendo atingida ou não. Qual seria a relação desse número com o objetivo de "erradicar o trabalho análogo ao de escravo"? Para se verificar o atingimento da diretriz citada, é evidente a necessidade de outros indicadores mais apropriados, que apontem para a diminuição do trabalho escravo no País. 
Da mesma forma, todos os demais indicadores falham em refletir o atingimento das diretrizes estratégicas, pois para isso seriam necessários indicadores de efetividade.
Questionada sobre a efetividade do trabalho de fiscalização da SIT (Ofício de Requisição nº 01-57/2021-SecexPrevidência) , o órgão apresentou a seguinte resposta (peça 25, p. 32) :
A aferição de impacto das ações da Inspeção do Trabalho é tarefa complexa, tendo em vista a multiplicidade de fatores que influenciam os agentes que compõem o mundo do trabalho. Indicadores como informalidade, incidência de acidentes, taxa de mortalidade no trabalho etc. são influenciados pela ação fiscalizatória do Estado, mas também guardam estreita conexão com o contexto socioeconômico mais amplo.
A despeito de não haver estudos específicos sobre o tema, existem análises setoriais e diversas publicações sobre o trabalho realizado pela Inspeção do Trabalho, tais como a Revista da Escola Nacional de Inspeção do Trabalho - ENIT. 
Além disso, cabe mencionar que os relatórios de gestão, elaborados anualmente, refletem a efetividade da atuação da Inspeção do Trabalho, levando em consideração indicadores que vão além daqueles previstos para apuração das metas do PPA, a partir dos quais pode ser melhor visualizado o alcance da Inspeção do Trabalho, como nos revelam os resultados de 2020. Por exemplo, as ações de fiscalização de combate ao trabalho análogo ao de escravo, desenvolvidas pela Subsecretaria de Inspeção do Trabalho (SIT) , por intermédio do Grupo Especial de Fiscalização Móvel (GEFM) e pelas equipes formadas pelas Unidades Regionais, foram responsáveis pelo resgate de 942 trabalhadores e trabalhadoras e pelo recebimento de mais de 3,06 milhões de reais pagos a títulos de verbas salariais e rescisórias durante as operações. Ainda, como fruto dessas fiscalizações deve-se considerar a formalização dos contratos de trabalho de 1267 trabalhadores flagrados na informalidade.
A despeito do que a SIT informa, não há como verificar a efetividade pelos relatórios de gestão (o Relatório de Gestão 2018 traz informações sobre o cumprimento de metas e resultados, peça 15, p. 20) . O número de trabalhadores resgatados em situação de trabalho análogo à escravidão não se configura como um indicador de desempenho válido, já que, entres outros fatores, carece de comparabilidade com uma série histórica. Da mesma forma os outros dados informados são metas atingidas, e não trazem dados mais abrangentes sobre a efetividade das ações.
Aqui também, cabe destacar alguns pontos constantes do questionário enviado às chefias de fiscalização nas SRTb (peça 80) :  
- Um percentual de 92,6% das chefias considera que as metas estabelecidas para sua superintendência não refletem adequadamente a complexidade e a qualidade do trabalho desenvolvido;
- Dos gestores, 29,6%, entendem que os mecanismos de aferição da eficácia, eficiência e efetividade não são adequados, enquanto, apenas 19,5% entendem o contrário (o restante não sabe, ou entendeu que não se aplica) ;
Nas respostas subjetivas, fornecidas pelos gestores, foram identificadas, entre outras, as seguintes sugestões:
- Deveria haver a ampliação dos indicadores de avaliação, pois os existentes são bastante limitados, tendo foco mais numérico que qualitativo;
- Deveria haver indicadores adequados de aferição de impacto social;
- É necessária a avaliação de impacto.
- A criação de mecanismos de aferição qualitativa que trouxesse preocupação com a efetividade, somada à redução da preocupação exclusiva com as metas (eficácia) poderia ajudar bastante.
Corroborando também esse entendimento sobre a insuficiência dos indicadores, vale destacar o Diagnóstico do Planejamento 2016-2019 do Estado da Bahia (peça 58) . O documento aponta (p. 9) para "a necessidade de investigarmos melhor a relação entre o trabalho realizado sem a garantia dos direitos trabalhistas e a exploração da mão de obra de crianças e adolescentes". E continua (p. 15) relatando que "os acidentes graves e fatais investigados apontaram para falhas na organização do trabalho e a análise de todas as concausas demonstra a necessidade de implementação de ações que estimulem a investigação dos acidentes segundo as diretrizes do Guia de Análise de Acidentes de Trabalho elaborado pelo Departamento de Segurança e Saúde do Trabalho da Secretaria de Inspeção do Trabalho."
Deve-se ressaltar que os novos indicadores I1 (Redução do índice de gravidade) e I2 (Redução do índice de frequência) foram criados recentemente, em substituição aos indicadores antigos, que também eram relacionados a porcentagem da meta. Esses indicadores tentam averiguar a efetividade das ações, sendo, assim, um grande avanço da unidade na obtenção de informações sobre o impacto das ações de fiscalização. 
Por serem recém criados, tais indicadores não foram ainda calculados, devendo-se esperar pelo ciclo de trabalhos atuais para verificar se esses indicadores refletirão as dimensões esperadas de um bom indicador de efetividade. 
Assim, a conclusão a que se chega, é que, apesar dos avanços na proposição de dois indicadores de desempenho de efetividade, ambos relacionados a acidentes do trabalho, a SIT precisa avançar ainda mais no aprimoramento de seus indicadores, para que se consiga obter uma avaliação sobre a efetividade do órgão em todas as áreas em que atua. Também há que se melhorar na questão da eficiência, uma vez que não há indicadores relacionados à otimização do custo-benefício das ações. 
Assim, torna-se necessária uma reavaliação dos indicadores utilizados para que sejam mais abrangentes e alcancem as dimensões da efetividade e eficiência das ações de inspeção do trabalho.
Dentro deste contexto, várias são as causas para a ausência de indicadores adequados nas ações de inspeção do trabalho, destacando-se a dificuldade para apuração de indicadores de efetividade e de eficiência e a falta de estudos mais abrangentes sobre a situação real do País em relação às questões afetas à fiscalização do trabalho.
Da mesma maneira, há que se considerar as possíveis consequências desta falha, quais sejam: possíveis prejuízos ao planejamento, já que não se tem dados sobre efetividade e eficiência das ações; não priorização das ações para atingimento dos objetivos principais do Programa, uma vez que o foco está na eficácia (atingimento de metas) ; e possível prejuízo a políticas públicas, relacionadas com as competências da SIT, já que, ao não dispor de indicadores de desempenho adequados, outros órgãos deixam de utilizar os resultados na construção de políticas voltadas para a melhoria das condições dos trabalhadores. 
Neste ponto cabe destacar que a SIT trouxe outros esclarecimentos nos "comentários dos gestores" (peça 99) , em que destaca os novos índices I1 e I2, além de outras informações adicionais. Em relação ao assunto, cabe considerar que os referidos índices são recentes e estão em fase de avaliação, não havendo certeza sobre sua capacidade de medir adequadamente as ações de fiscalização da SIT. Além disso, há que se buscar indicadores de desempenho para a inspeção do trabalho que busquem refletir com fidedignidade as diretrizes estratégicas que orientam o planejamento das fiscalizações e que possam aferir também a efetividade e a eficiência das ações do órgão, como já mencionado. 
Dessa maneira, como medidas que busquem prover os serviços executados pela SIT e seus auditores, das melhores práticas relacionadas à utilização de indicadores, cabe recomendar ao MTP que:
a) adote indicadores de desempenho para a inspeção do trabalho que busquem refletir com fidedignidade as diretrizes estratégicas que orientam o planejamento das fiscalizações e que possam aferir também a efetividade e a eficiência das ações do órgão;
b) elabore, por conta própria ou em conjunto com instituições de ensino e pesquisa, estudos para verificar os impactos econômico-sociais da fiscalização do trabalho, com vistas a construir indicadores e metas que sejam consistentes com a realidade do país e com a capacidade operacional da SIT.
3.4 - Divulgação
A comunicação institucional é a área responsável pela criação e fortalecimento da identidade e imagem de uma organização, por meio de ações que promovam o diálogo e a interação com seus públicos, sejam eles internos (colaboradores e funcionários) ou externos (usuários, parceiros, imprensa e sociedade em geral) 
Parte importante da comunicação institucional é a divulgação do desempenho e da qualidade do trabalho realizado por seus agentes, pois não apenas ajuda a criar uma imagem positiva da instituição perante a sociedade como também mostra a qualidade do serviço prestado, conscientizando os cidadãos de sua importância de existir.
Por meio dela se estabelece um elo entre órgão e sociedade, a qual passa a conhecer o papel social exercido pela organização e a reconhecer a qualidade dos serviços por ela prestados à população. A partir desse conhecimento, a sociedade pode criticar, exigir, sugerir e contribuir para a melhoraria dos serviços desempenhados e entregues.
A Subsecretaria de Inspeção do Trabalho (SIT) utiliza como instrumentos de comunicação com a sociedade e com os próprios servidores, o Radar SIT, o Portal SIT, o Portal ENIT, o canal ENIT no Youtube, o Boletim Semanal SIT, o Sistema Ipê, canais de denúncia trabalhista, entre outros, que cumprem papéis importantes na divulgação de informações e dados sobre as ações de fiscalizações do órgão. 
Na sequência, apresentamos as principais constatações da auditoria em relação à divulgação dos resultados das ações de inspeção do trabalho promovida pela SIT.
Achado 9 - Ausência de Plano de Comunicação da SIT 
Foi constatada a ausência do Plano de Comunicação da SIT, previsto no Projeto de Gestão desenvolvido pela Subsecretaria para o biênio 2020/2021 (peça 72) . O plano deveria estar concluído em novembro de 2020, mas até o momento não foi publicado. 
A criação de um plano de comunicação com a divulgação eficiente das informações, cumprindo as exigências dos órgãos de controle quanto à transparência, lei de acesso à informação e acessibilidade digital e atendendo aos anseios e necessidades do cidadão, é fundamental para o atual momento de modernização da gestão pública.
Nesse sentido, como parte essencial do planejamento estratégico da SIT e visando atender as funções relacionadas à Inspeção do Trabalho, a Subsecretaria desenvolveu os chamados Eixos Prioritários para o biênio 2020/2021 (peça 71) .
Os referidos eixos foram construídos pelos servidores de maneira participativa, com o apoio das chefias regionais e dos Auditores-Fiscais do Trabalho (AFT) , com ações a serem desenvolvidas tanto em nível nacional quanto regional.
Após a publicação dos eixos prioritários, a SIT apresentou o Projeto de Gestão para o período 2020/2021 (peça 72) , alinhado aos eixos, e desenhado com o objetivo de dar transparência às ações realizadas pelo órgão. Foram construídas sete áreas temáticas de atuação dentro dos Projetos de Gestão da unidade.
No que tange à temática da Gestão da Comunicação Interna e Externa, a SIT declarou a realização de quinze resultados esperados, com objetivos delineados, áreas e responsáveis envolvidos, públicos-alvo e datas de entrega acordadas. O Resultado Esperado 1, cujo objetivo é publicar diretrizes e Plano de Comunicação da SIT com todas as ações deste projeto de gestão, tinha data prevista para entrega em novembro de 2020, porém ainda não foi concluído.
Questionada sobre o atraso, a SIT (peça 62, p. 5-6) respondeu que a ação ainda está em elaboração e que, após a primeira versão, decidiu-se por desmembrar o Plano, criar uma Política de Comunicação mais ampla, e nela inserir o próprio Plano de Comunicação com seus fluxos e procedimentos práticos. Tal decisão baseou-se na análise de outros planos de comunicação de órgãos públicos e privados, além de normas e leis relacionadas ao tema e a Lei Geral de Proteção de Dados Pessoais - LGDP.
Importante ressaltar a necessidade e importância da elaboração de planos anuais de comunicação pelas unidades que compõe o Sistema de Comunicação de Governo do Poder Executivo Federal (Sicom) , integrado pela Secretaria de Comunicação Social da Presidência de República, como órgão central, e pelas unidades administrativas dos órgãos e entidades integrantes do Poder Executivo Federal que tenham a atribuição de gerir ações de comunicação.¿ 
De acordo com o que prevê o inciso I do art. 3º da Instrução Normativa nº 2 da Presidência da República, de 20/4/2018, que disciplina a publicidade dos órgãos e entidades do Poder Executivo Federal, a publicidade institucional é necessária para divulgar atos, ações, programas, obras, serviços, campanhas, metas e resultados dos órgãos e entidades do Poder Executivo federal, com o objetivo de atender ao princípio da publicidade, de valorizar e fortalecer as instituições públicas, de estimular a participação da sociedade no debate, no controle e na formulação de políticas públicas e de promover o Brasil no exterior.
Ainda que a SIT não seja integrante do Sicom, e, portanto, não seja a destinatária direta dos comandos emanados pela Instrução Normativa nº 2 da Presidência da República, a Subsecretaria tem a responsabilidade de atender aos princípios da transparência e da publicidade, com a divulgação adequada de seus resultados institucionais, de forma a estimular a participação da sociedade nos debates sobre a temática Inspeção do Trabalho. 
Isto posto, entende-se que a SIT não deve se eximir de dar prosseguimento à elaboração de sua própria Política de Comunicação e Plano de Comunicação, seguindo as diretrizes emanadas pela área de comunicação do MTP, atividades essas que já estavam em andamento, segundo consta da resposta da SIT ao item 10 (peça 62, p. 5-6) do Ofício de Requisição nº 4-57/2021-SecexPrevidência (peça 61) .
Ainda durante os trabalhos da auditoria, a equipe inquiriu a SIT sobre como eram feitas as divulgações dos resultados obtidos com as inspeções e quais eram as estratégias de comunicação da Subsecretaria. A SIT informou que as ações sobre o tema comunicação social são coordenadas a partir do Gabinete da Subsecretaria e conta com apenas um Auditor-Fiscal do Trabalho em tempo integral e um Auditor-Fiscal do Trabalho durante dois dias por semana, que também realiza funções na gestão da Seção de Segurança e Saúde no Trabalho da Superintendência Regional do Trabalho em São Paulo (SRTb/SP) .
Acerca da divulgação dos resultados dos trabalhos realizados, um ponto merece destaque. Nas respostas dos questionários aplicados junto aos AFT, 59,6% (629) dos auditores tem a percepção de que a SIT não divulga adequadamente os trabalhos realizados pela unidade descentralizada, e ainda, 22% deles não souberam responder. Esses percentuais demonstram que, na percepção dos próprios servidores, a divulgação dos trabalhos na ponta é falha.
 Em relação à comunicação externa como um todo, a SIT declarou (peça 25, p. 30) que as atividades de contato com a imprensa e de divulgação de assuntos relacionados à Subsecretaria eram feitas com interface permanente com a Assessoria de Comunicação (Ascom) da extinta Secretaria Especial de Previdência e Trabalho (SEPRT) . Também informou que as demandas que chegavam pela comunicação da unidade ou pela Ascom da SEPRT eram atendidas pela própria SIT, que publica suas atividades nos portais gov.br/sit e gov.br/enit.
Ressalte-se que com a reformulação recente na estrutura do Governo Federal, que recriou pela Medida Provisória nº 1.058, de 27 de julho de 2021 o Ministério do Trabalho e Previdência, a SEPRT foi extinta e a Ascom passou a estar diretamente vinculada ao Ministro do Trabalho e Previdência. 
Em última análise, contando com apenas um auditor em tempo integral e um outro auditor em tempo parcial para realizar as tarefas relacionadas à área de comunicação da SIT, pode-se inferir que a Subsecretaria possui estrutura insuficiente para tratar de todas as ações acerca da temática.
Por todo o exposto, conclui-se que é necessário recomendar à SIT que publique e divulgue efetivamente a nova Política de Comunicação da Subsecretaria e o Plano de Comunicação nela inserido e aprimore a divulgação dos trabalhos realizados pelas Superintendências Regionais do Trabalho, de forma que, tanto interna quanto externamente, os resultados das fiscalizações tenham a visibilidade adequada.
Por último, recomendar ao MTP que estruture adequadamente a área responsável pelas ações de comunicação social relacionadas às atividades de Inspeção do Trabalho para cumprimento, dentro dos prazos acordados para cada ação, dos resultados esperados que compõem a Gestão da Comunicação Interna e externa do Projeto de Gestão 2020/2021 da SIT, instrumento utilizado para direcionar o trabalho de gestão da unidade.
Achado 10 - Divulgação inadequada e insuficiente dos resultados das fiscalizações
Quanto à divulgação dos resultados das fiscalizações realizadas pela SIT, foram encontradas diversas lacunas na comunicação dessas ações com o público interno e externo. Foram constatados problemas como a falta de dados e informações no Portal da Inspeção do Trabalho (Radar SIT) , dificuldade de acesso à página da Subsecretaria, ausência de padronização das nomenclaturas utilizadas em referência aos tipos de fiscalizações realizadas, entre outras. 
O Radar SIT, portal do governo que contém informações e estatísticas da Inspeção do Trabalho no Brasil, é um dos principais canais de divulgação do órgão. Ele está estruturado com onze abas para consulta, alimentadas com dados relativos às fiscalizações. No entanto, das onze abas, quatro delas - "Vínculos", "Aprendizagem", "Acidente de Trabalho" e "Trabalho Infantil" - ainda não estão com dados disponíveis no Portal (aparece a mensagem "página em construção") . 
A SIT esclareceu (peça 62, p. 5) que as abas ainda estão sendo desenvolvidas, razão pela qual ao serem acessadas aparece o alerta de que se trata de "página em construção". Esclareceu ainda que buscando melhorar a disponibilização e visualização das informações pelo administrado, a SIT está migrando as abas do sistema Radar do software Pentaho para o Qlik, ferramenta indicada pela área de tecnologia da informação do Ministério e que estão realizando os ajustes técnicos necessários para publicação das abas em Qlik.
O atraso na migração das abas entre os softwares e a indisponibilização de informações sobre as fiscalizações no Portal prejudica o uso de dados estatísticos relevantes que poderiam servir como fonte de informação para o trabalho dos gestores e dos AFT. Indo além, essa situação contribui para reduzir a atratividade e a aplicabilidade do Radar SIT como instrumento de consulta para os servidores e para outros potenciais usuários da ferramenta, principalmente para o público externo.
Ainda sobre o sistema Radar, o Resultado Esperado 11 do Projeto de Gestão (que trata da temática Comunicação Interna e Externa) tem como objetivo atualizar a interface de apresentação¿ (layout) ¿do Portal. ¿O prazo para a entrega da ação era janeiro de 2021, porém ainda não foi concluída.
Questionada sobre o atraso, a SIT declarou (peça 62, p. 8) que a atualização da interface ainda não foi debatida, uma vez que a equipe de tecnologia da informação priorizou a implementação de novas abas no Portal.
As respostas dos questionários aplicados junto aos gestores e AFT demonstram que a percepção dos servidores com relação à utilidade da plataforma Radar, à confiabilidade dos dados e à qualidade da divulgação das informações também não são positivas. 
Alguns números merecem destaque. De um total de 1.056 respostas colhidas dos AFT, 737 auditores (69,8%) disseram não utilizar o Radar como fonte de informação para o desenvolvimento dos seus trabalhos, 639 (60,5%) responderam que não sabem dizer¿se os dados ali contidos são confiáveis e, ainda, 785 (74,3%) não sabem dizer se esses dados são atualizados com a frequência necessária. 
 A percepção dos gestores mostrou-se ligeiramente diferente da dos Auditores. Dos 27 respondentes, 17 deles (63,0%) disseram utilizar o Portal como fonte de informação para o trabalho, 16 (59,3%) acham que os dados são confiáveis, mas 18 (66,7%) não sabem se os dados são atualizados com a frequência necessária. 
Porém, importante destacar que a maioria tanto dos gestores (59,3%) quanto dos auditores (67,3%) entende que os dados contidos no Portal não são suficientes para informar de forma adequada à sociedade sobre o trabalho que é desenvolvido pelo órgão.
Outro ponto observado é que as denominações utilizadas nas abas não são as mesmas denominações empregadas nos documentos oficiais para os tipos de inspeção realizados, dificultando a busca do usuário por resultados e informações¿relacionados à cada temática.
Um exemplo da falta de homogeneidade nas denominações utilizadas no Portal, está nas informações sobre acidentes do trabalho. O site possui uma aba "Acidentes do Trabalho" e outra "SST" (Saúde e Segurança no Trabalho) . Assim, apesar de ser intuitivo que os dados mencionados estariam na aba "Acidentes do Trabalho", eles estão na aba "SST", conforme informou a SIT, por e-mail enviado à equipe de auditoria (peça 86) , em 12/7/2021.
A Subsecretaria ressaltou que dentre os projetos da comunicação há a previsão de atualização do ambiente do Radar, incluindo o rearranjo de nomenclaturas, porém a prioridade da área de tecnologia da informação é desenvolver as abas em construção na Plataforma.
Observou-se ainda que, apesar de os mapas estarem bem estruturados no Portal para consulta, alguns dados não estão disponíveis para alguns estados e períodos, que aparecem em cinza, não deixando claro para o usuário consultante se não há dados disponíveis para aquela consulta específica ou se não houve ação fiscalizatória da SIT para aquele estado e/ou período pesquisado.
Com relação à utilização das mídias sociais para divulgação dos trabalhos realizados pela SIT, importante destacar que esse é o objetivo do Resultado Esperado 8, parte integrante dos 15 Resultados Esperados propostos no documento Projetos de Gestão 2020/2021 da Subsecretaria (peça 62, p. 8) , com prazo de entrega estimado para dezembro de 2020.
A SIT informou (peça 62, p. 8) que essa ação não foi realizada e que a demanda foi levada à Assessoria de Comunicação da SEPRT e que o Ministério da Economia não previa a implantação desses canais, até aquele momento, em razão da equipe reduzida, tanto na Ascom/SEPRT, quanto no núcleo de Comunicação da própria SIT.
Já quanto à divulgação das notícias mais recentes sobre a inspeção do trabalho no país, a SIT (peça 25, p. 30) informou que, eram publicadas na área de notícias do site do Ministério da Economia (https://www.gov.br/economia/pt-br/assuntos/noticias) e enviadas para veículos de imprensa a partir das pautas produzidas. 
Em consulta ao site do Ministério da Economia, na área de "últimas notícias", pôde-se constatar que as notícias publicadas sobre a inspeção do trabalho entravam no mesmo bojo, sem nenhum destaque, de outras diversas notícias que estavam dentro do amplo escopo do Ministério.
Por todo o exposto, faz-se necessário recomendar ao MTP que promova a utilização das mídias sociais para divulgação das ações e resultados das inspeções realizadas pela SIT na área do trabalho com direcionamento ao público interessado; e também para que adote medidas para facilitar o acesso do usuário ao Portal SIT e ao Radar SIT, a partir da página principal do MTP, ao mesmo tempo em que dê maior destaque às notícias mais recentes sobre a Inspeção do Trabalho no Brasil, com vistas a aumentar a atratividade e a interatividade do potencial usuário consulente com esses canais de informação.
É também oportuno recomendar à SIT que atualize o ambiente do Radar SIT, inclusive a interface de apresentação (layout) do Portal, complementando com dados e informações as abas que ainda estão indisponíveis, com o status "página em construção". Deve ser também recomendada a inserção de informações inteligíveis ao público consulente, nos mapas disponíveis para consulta, para os estados e períodos que aparecem em cinza, deixando claro para o usuário se houve ou não ação fiscalizatória da SIT para aquela pesquisa específica, e a padronização das denominações e nomenclaturas utilizadas nas abas do Portal, usando como referência os tipos de inspeção realizados pela Subsecretaria, com aquelas empregadas nos documentos oficiais do órgão.
Por fim, entendemos importante informar à Assessoria de Comunicação (Ascom) do MTP sobre as constatações referentes aos Achados 9 e 10 do presente Relatório, a fim de que tome ciência dos problemas de divulgação dos resultados da Inspeção do Trabalho e adote as providências que entender cabíveis com vistas a aprimorar a publicidade institucional do MTP, em consonância com as diretrizes contidas na Instrução Normativa nº 2 da Presidência da República.

4 - MANIFESTAÇÃO DOS GESTORES
A SecexPrevidência, em consonância com as Normas de Auditoria do Tribunal de Contas da União (NAT/TCU) , itens 144 a 148, encaminhou o Ofício de Requisição 06-57/2021-SecexPrevidência, de 16/9/2021, dirigido ao Ministério do Trabalho e Previdência (peça 94) , bem como o Ofício de Requisição 07-57/2021-SecexPrevidência, destinado ao Ministério Público do Trabalho (peça 97) , com vistas a obter a manifestação dos gestores sobre o Relatório Preliminar (peça 96) .
Os gestores do Ministério do Trabalho e Previdência manifestaram-se por meio do documento de peça 99, enquanto o Ministério Público do Trabalho encaminhou sua resposta por meio do Ofício 4742.2021 GAB/PGT, inserido à peça 100. 
Os documentos enviados foram analisados no Apêndice a esse Relatório. 
5 - CONCLUSÃO
Nesta auditoria operacional, que teve por objetivo avaliar os mecanismos de planejamento, execução, monitoramento e divulgação das ações fiscalizatórias sob responsabilidade da Subsecretaria de Inspeção do Trabalho (SIT) , foram discutidos e analisados os principais macroprocessos relativos à fiscalização do trabalho, apontando gargalos e oportunidades de melhoria.  
Em relação ao macroprocesso de planejamento, foram constatados quatro achados, quais sejam: descumprimento das normas que regram a elaboração do planejamento; ausência de informações essenciais nos diagnósticos organizacionais das Superintendências Regionais do Trabalho; falhas nos mapeamentos de riscos e previsões de medidas mitigatórias; além da inadequação do sistema de metas adotado pelo órgão.  
No que se refere à execução, foram constatados os seguintes achados: insuficiência de recursos humanos, logísticos e financeiros para as atividades de fiscalização e demandas externas em excesso e imprevisíveis prejudicando a execução do planejamento do órgão.
No macroprocesso de monitoramento, discutiu-se sobre a inadequação do monitoramento e avaliação dos resultados e sobre as falhas e insuficiência dos indicadores de desempenho estabelecidos pela SIT.
Quanto à divulgação dos resultados da inspeção do trabalho, a equipe verificou a ausência do Plano de Comunicação da SIT e constatou que a divulgação dada aos resultados alcançados na fiscalização do trabalho é inadequada e insuficiente.
Com base nas análises feitas pela equipe e nas discussões com os gestores, foram sugeridas recomendações, sendo a maioria delas dirigidas ao Ministério do Trabalho e Previdência, algumas diretamente à SIT e uma direcionada ao Ministério Público do Trabalho.
Espera-se que, com o trabalho desenvolvido, as discussões realizadas e as recomendações propostas, haja um aprimoramento dos processos relacionados à fiscalização do trabalho, de forma que os serviços prestados, de extrema relevância social, possam atender às necessidades atuais da sociedade.  
6 - PROPOSTA DE ENCAMINHAMENTO
Ante ao exposto, encaminhamos os autos a consideração superior, propondo:
a) Recomendar ao Ministério do Trabalho e Previdência, com fundamento no art. 11 da Resolução-TCU 315, que, no que se refere à Inspeção do Trabalho:
a.1) adote as medidas necessárias para que o macroprocesso de planejamento da inspeção do trabalho seja internalizado junto aos servidores, de forma que todos os procedimentos previstos nos normativos, em especial as Portarias 643/2016 e 617/2017, ocorram independente de eventuais mudanças no comando da SIT (Parágrafos 67 a 82 deste Relatório) ;
a.2) em relação aos diagnósticos organizacionais da inspeção do trabalho, previstos no art. 4º, §1º da Portaria 643/2016, a serem elaborados para o ciclo 2024-2027 (Parágrafos 83 a 107 deste Relatório) :
a.2.1) elabore orientações para elaboração dos diagnósticos das Superintendências Regionais do Trabalho que sejam condizentes com os requisitos mínimos de qualidade que o documento deve conter;
a.2.2) examine com profundidade os diagnósticos organizacionais produzidos pelas Superintendências Regionais e consolide as informações de forma a apresentar um documento único e consistente para servir de subsídio ao planejamento dos próximos quatro anos;
a.3) quanto ao mapeamento de riscos e medidas mitigatórias, previstos no art. 4º, §2º da Portaria 643/2016 (Parágrafos 108 a 132 deste Relatório) :
a.3.1) que crie a obrigatoriedade de se apresentar ações mitigatórias para cada risco apontado, de forma que fique claro para os gestores as ações a serem tomadas na eventualidade da ocorrência do fato gerador do risco;
a.3.2) oriente as Superintendências Regionais do Trabalho para que aprimorem a qualidade do mapeamento de riscos da unidade, no sentido de que estes contenham os requisitos mínimos contidos na literatura técnica relacionada à matéria;
a.4) promova discussões com as unidades regionais, com vistas a buscar um equilíbrio entre as metas de fiscalização de cada uma delas (Parágrafos 133 a 163 deste Relatório) ; 
a.5) adote medidas para aumentar a abrangência das fiscalizações indiretas nas áreas em que sejam possíveis e viáveis, de forma que o aumento desse tipo de inspeção possa facilitar a ação da fiscalização do trabalho nas regiões do país com grande déficit de auditores e aumentar a produtividade do órgão como um todo (Parágrafos 133 a 163 deste Relatório) ; 
a.6) elabore, por conta própria ou em conjunto com instituições de ensino e pesquisa, estudos para verificar as necessidades atuais da fiscalização do trabalho e avaliar os impactos econômico-sociais da fiscalização do trabalho, com vistas a construir indicadores e metas para o próximo PPA que sejam consistentes com a realidade do país e com a capacidade operacional da SIT (Parágrafos 133 a 163 e 221 a 248 deste Relatório) ; 
a.7) avalie a necessidade de adequação de recursos humanos, logísticos e materiais nas unidades descentralizadas, promovendo uma realocação desses recursos de forma a otimizar os trabalhos de fiscalização (Parágrafos 167 a 182 deste Relatório) ; 
a.8) estabeleçam a forma de agir em relação às demandas externas, com o detalhamento de critérios de aceitação das demandas por parte da SIT (Parágrafos 183 a 195 deste Relatório) ; 
a.9) estabeleça indicadores de desempenho para a inspeção do trabalho que busquem refletir com fidedignidade as diretrizes estratégicas que orientam o planejamento das fiscalizações e que possam aferir também a efetividade e a eficiência das ações do órgão (sugestão de referências bibliográficas: Portaria Segecex nº 33/2010, do TCU - Estudo sobre a técnica de indicadores de desempenho; Indicadores de desempenho como instrumentos de auditoria e gestão, a partir da experiência do TCU, Fernando Moutinho Ramalho Bittencourt, 2004; Manual de Auditoria Operacional do TCU, edição 2020, item 1.3) , (Parágrafos 221 a 248 deste Relatório) ;
a.10) estruture adequadamente a área responsável pelas ações de comunicação social no âmbito da SIT para cumprimento dos resultados esperados que compõem a Gestão da Comunicação Interna e externa do Projeto de Gestão 2020/2021 da Subsecretaria, dentro dos prazos acordados para cada ação (Parágrafos 254 a 271 deste Relatório) ;
a.11) utilize as mídias sociais para divulgação das ações e resultados da Inspeção do Trabalho para os diversos públicos interessados, conforme proposto no Resultado Esperado 8 do Projetos de Gestão 2020/2021 da Subsecretaria (Parágrafos 272 a 291 deste Relatório) ;
a.12) promova ações de forma a facilitar o acesso à página da SIT e do Radar SIT, a partir da página principal do MTP, bem como o acesso às notícias mais recentes da Subsecretaria, visando a aumentar a atratividade e a interatividade do potencial usuário consulente com esses canais de informação (Parágrafos 272 a 291 deste Relatório) ;
b) Recomendar, com fundamento no art. 11 da Resolução-TCU 315, à Subsecretaria de Inspeção do Trabalho que:
b.1) publique e divulgue efetivamente a nova Política de Comunicação da SIT e o Plano de Comunicação nela inserido (Parágrafos 254 a 271 deste Relatório) ;
b.2) aprimore a divulgação dos trabalhos realizados pelas Superintendências Regionais do Trabalho, de forma que, tanto interna quanto externamente, os resultados das fiscalizações tenham a visibilidade adequada (Parágrafos 254 a 271 deste Relatório) ;
b.3) atualize o ambiente do Radar SIT, inclusive a interface de apresentação (layout) , complementando com dados e informações as abas que ainda estão com o status "página em construção" e inserindo informações inteligíveis ao público consulente nos mapas disponíveis para consulta, para os estados e períodos que aparecem em cinza, deixando claro para o usuário se houve ou não ação fiscalizatória da SIT para aquela pesquisa específica (Parágrafos 272 a 291 deste Relatório) ;
b.4) padronize as denominações e nomenclaturas utilizadas nas abas do Portal, usando como referência os tipos de inspeção realizados pela Subsecretaria, com aquelas empregadas nos documentos oficiais do órgão (Parágrafos 272 a 291 deste Relatório) ;
c) Recomendar, com fundamento no art. 11 da Resolução-TCU 315,  ao Ministério do Trabalho e Previdência e ao Ministério Público do Trabalho que estabeleçam um diálogo permanente, no sentido de buscar um entendimento entre ambos dos critérios de aceitação das demandas advindas do MPT, com vistas a não prejudicar o planejamento das atividades de inspeção do trabalho, bem como atender aos demandantes da informação da melhor maneira possível (Parágrafos 183 a 195 deste Relatório) ;
d) Informar ao Ministério Público do Trabalho dos problemas decorrentes do excesso de demanda do órgão à SIT (Achado 6 deste Relatório) , para adoção das medidas internas cabíveis (Parágrafos 183 a 195 Relatório) ; 
e) Informar ao Ministério do Trabalho e Previdência do acórdão que vier a ser proferido, destacando que o relatório e o voto que fundamentaram a deliberação ora encaminhada podem ser acessadas por meio do endereço eletrônico www.tcu.gov.br/acordaos;
f) Fazer constar na ata da sessão em que esses autos forem apreciados, nos termos do art. 8º da Resolução-TCU 315/2020, comunicação do relator ao colegiado no sentido de monitorar as recomendações contidas nos itens "a", "b" e "c" dessa proposta e seus respectivos subitens;
g) Arquivar o presente processo."
É o relatório.

não há.

Não atuou.

AUDITORIA OPERACIONAL. AVALIAÇÃO DOS MECANISMOS DE PLANEJAMENTO, EXECUÇÃO E MONITORAMENTO DAS AÇÕES FISCALIZATÓRIAS DESENVOLVIDAS PELA SUBSECRETARIA DE INSPEÇÃO DO TRABALHO. RECOMENDAÇÕES. ARQUIVAMENTO.

RELATÓRIO DE AUDITORIA (RA)

Secretaria de Controle Externo da Previdência, do Trabalho e da Assistência Social (SecexPrevi).

Trata-se de Relatório de Auditoria conduzida pela Secretaria Controle Externo da Previdência, do Trabalho e da Assistência Social (SecexPrevidência) com o objetivo de avaliar os mecanismos de planejamento, execução, monitoramento e divulgação das ações fiscalizatórias sob responsabilidade da Subsecretaria de Inspeção do Trabalho (SIT) .
O presente trabalho teve origem em Levantamento de Auditoria realizado em 2019, com o objetivo de conhecer e avaliar a estrutura organizacional e os programas vinculados à Função Trabalho (Acórdão 4573/2020-TCU-Primeira Câmara, Rel. Ministro Bruno Dantas) .
As atividades desempenhadas pelo Sistema Federal de Inspeção do Trabalho (SFIT) têm especial relevância social, ao assegurar que o sistema de proteção ao trabalhador funcione de forma adequada. Entre as funções desse sistema, estão temas elementares em qualquer nação com uma democracia amadurecida como: segurança e saúde no trabalho; erradicação do trabalho escravo; erradicação do trabalho infantil; inclusão da pessoa com deficiência; fiscalização do FGTS; e combate à informalidade.
Para guiar os trabalhos, a equipe responsável formulou, então, as seguintes questões de auditoria:
Questão 1 - O planejamento das inspeções e a determinação das metas anuais para a SIT são aderentes às melhores práticas de auditoria e aos normativos vigentes?
Questão 2 - A execução das inspeções obedece aos normativos, ao planejamento existente e às melhores práticas em auditoria?
Questão 3 - O monitoramento do resultado das inspeções é feito de forma adequada, aferindo a eficácia, eficiência e efetividade do programa?
Questão 4 - A divulgação dos resultados das fiscalizações realizadas pela SIT é feita de forma suficiente e adequada?
A metodologia usada envolveu busca de dados sobre o órgão, aplicação das técnicas de SWOT e DVR, e reuniões com gestores e auditores, bem como a avaliação de sítios eletrônicos e análise de dados e documentos.
Também foram aplicados dois questionários via LimeSurvey. O primeiro foi encaminhado aos auditores fiscais do trabalho (AFT) , obtendo 53% de retorno. O segundo, dirigido às regionais de fiscalização das Superintendências Regionais do Trabalho (SRTb) , foi respondido por todas as 27 unidades. 
Os achados, detalhados no Relatório, foram divididos conforme as questões de auditoria, em planejamento, execução, monitoramento e divulgação. 
Adianto que, de forma geral, concordo com as análises, conclusões e encaminhamentos sugeridos pela SecexPrevidência no bem fundamentado relatório da equipe de fiscalização.
Passo agora a tecer breves comentários acerca dos achados encontrados, conforme os destaques a seguir.
***
No que se refere ao planejamento da Subsecretaria de Inspeção do Trabalho, não foram cumpridos os procedimentos previstos nas normas que disciplinam o processo - Portarias 643/2017 e 617/2017 -, ao limitar participação de gestores e auditores, comprometendo a qualidade dos trabalhos. 
A unidade atribuiu o ocorrido a mudanças no comando do Órgão, ainda que tais mudanças não devessem afetar os macroprocessos existentes. Uma das consequências dessa falha foi a ausência de "informações e avaliações básicas nos diagnósticos organizacionais das SRTb para o período de 2020-2023". 
Sabe-se que um bom diagnóstico é um pré-requisito de um bom planejamento, no entanto, os diagnósticos elaborados pelas Superintendências do Trabalho nos estados para o período de 2020 a 2023 foram deficientes. 
A falha ocorreu, em parte, por orientações encaminhadas pela própria SIT às regionais, dispensando, na prática, as SRTb de elaborarem um diagnóstico conforme exigido pelo art. 4º, caput e §1º da Portaria 643/2016. 
Diante disso, a Equipe propôs recomendar ao Ministério do Trabalho e Previdência que examine com profundidade os diagnósticos elaborados pelas regionais, de forma que essa análise sirva de subsídio ao planejamento dos próximos quatro anos.
Outra questão verificada na auditoria aponta falhas da gestão de riscos nas SRTb, especialmente no mapeamento de riscos e na previsão de medidas mitigatórias. 
Os artefatos resultantes da gestão de riscos são, por natureza, insumos importantes no fluxo de tomada de decisão da unidade. No entanto, a equipe verificou que informações sobre riscos são inseridas de maneira não estruturada nos Termos de Abertura de Projeto (TAP) e não há campo específico para as medidas de mitigação desses riscos. Além disso, quando há, as medidas mitigatórias sugeridas são vagas, como treinamento, locação de veículos, contratação de serviço de translado, ou inviáveis, como a realização de concurso público, além de não apresentar correlação direta com os riscos indicados. 
A ocorrência sugere que alguns Termos de Abertura de Projetos são preenchidos pelas equipes envolvidas de forma protocolar, apenas por serem obrigatórios.  
A recomendação proposta pela SecexPrevidência é no sentido de vincular, no preenchimento da TAP, as ações mitigatórias para cada risco apontado, de forma que fique claro para os gestores as ações a serem tomadas na eventualidade da materialização do risco.
Embora reconheça que tal ajuste seria uma evolução diante da situação encontrada, não creio que a recomendação atacaria a causa do achado, formada tanto pelo preenchimento protocolar do TAP como pelo uso dado às informações lá inseridas. 
Verifico que a desatenção à gestão de riscos pela SIT é mais ampla, sendo apontada também na referência ao Relatório de Auditoria 201.902.782 da Controladoria-Geral da União (CGU) , de janeiro de 2021 (peça 14) , que avaliou os processos da fiscalização do trabalho. Nesse caso, a CGU examinou aspectos ligados à "inexistência de estratégia formal de gestão de riscos relacionados aos Sistemas de Informação".
Tais fatos sugerem que o Ministério do Trabalho e Previdência ainda não desenvolveu maturidade avançada no tratamento de riscos. Diante disso, considero mais apropriado recomendar ao MTP que identifique seus processos de trabalho mais relevantes, implementando a gestão dos riscos associados a esses processos, a exemplo do previsto na Prática 2.1 do Referencial Básico de Governança Organizacional, publicado pelo TCU em 2020.
Ainda em relação ao Planejamento, verificou-se que, a despeito de os critérios usados na elaboração e na distribuição das metas seguirem os normativos sobre o assunto, essa sistemática não tem legitimidade junto aos auditores e gestores do órgão, que expressaram sua desaprovação, na pesquisa realizada pela equipe, de forma quase unânime. 
Diante disso, considero pertinentes as recomendações propostas ao MTP no sentido de promover o diálogo interno e buscar apoio de instituições acadêmicas reconhecidas no aprimoramento da sistemática de indicadores e metas. 
Cabe registrar que tais metas pressionam bastante as regionais que possuem poucos auditores (como é o caso de todas as da região norte e algumas da região nordeste) , explicando parte da insatisfação mencionada acima. 
Uma possível solução apontada pela SecexPrevidência é a ampliação das fiscalizações indiretas, sem a necessidade de verificação in loco, nas áreas em que isso é possível e viável. 
Endosso a tese. 
Tem sido demonstrado vez após vez que, quando se trata de verificação e do tratamento de informações, caso da maior parte das demandas de Inspeção do Trabalho, existe um caminho já pavimentado pela proliferação de tecnologias que possibilitariam não só a fiscalização remota, como ganhos de amplitude e profundidade nos trabalhos de auditoria do Ministério do Trabalho. 
Só o fato de estarmos discutindo a ampliação das fiscalizações indiretas neste momento é uma indicação de que o processo de trabalho não se encontra em par com os tempos atuais. Como em qualquer atividade de controle, a conformidade com o princípio constitucional da eficiência passa obrigatoriamente pelo uso de ferramentas de TI que permitam, além da avaliação remota da situação auditada, o acompanhamento contínuo, em tempo real, das áreas de maior incidência de problemas, o tratamento automático das questões mais simples e, claro, das mais recorrentes.   
Anuo, portanto, com um pequeno ajuste, à recomendação proposta, para que o MTP adote medidas para ampliar a abrangência das fiscalizações indiretas, com o uso de ferramentas de gestão e tratamento de informações, de forma que o aumento desse tipo de inspeção possa facilitar e ampliar a ação da fiscalização do trabalho em todas nas regiões do país.
***
No que se refere à execução das inspeções, verificou-se uma combinação perigosa de alto número de demandas com insuficiência de recursos para atendê-las.  
Como muitas carreiras têm experimentado, houve decréscimo no quadro de Auditores Fiscais do Trabalho (AFT) nos últimos tempos. A quantidade de AFT caiu 20% de 2016 a 2021, contando perto de 2 mil servidores atualmente. Além disso, na pesquisa realizada com esses auditores, viu-se que 46% deles tiveram algum trabalho adiado e 30% experimentaram cancelamentos de fiscalizações por falta de recursos financeiros.
Ao mesmo tempo, o órgão de inspeção do trabalho recebe anualmente mais de cem mil demandas externas, especialmente por parte do Ministério Público do Trabalho, que é responsável por 92,7% dessas demandas. Tais solicitações, que não são previstas no planejamento anual da SIT, são geralmente baseadas no art. 26 da Lei 8.625/1993, que outorga ao Ministério Público poderes para requisitar informações, exames periciais e documentos aos órgãos e entidades da administração pública.
Diante disso, a unidade técnica propõe recomendações no sentido de se avaliar a necessidade de adequação/realocação de recursos humanos, logísticos e materiais nas unidades descentralizadas e que sejam definidos, em conjunto com o MPT, critérios de aceitação das demandas por parte da SIT.
Reconheço a necessidade de ajuste na situação apurada pela SecexPrevidência e proponho apenas um ajuste pontual na recomendação acerca dos critérios de aceitação das demandas, por entender que mais adequada a palavra "priorização" no lugar de "aceitação", tendo em vista as prerrogativas dos procuradores do Ministério Público previstas na citada Lei 8.625/1993.
***
No que se refere ao monitoramento, destaco a falta de indicadores de desempenho adequados para o acompanhamento dos resultados da unidade. 
Os indicadores encontrados concentram-se apenas na aferição de esforço, na forma de porcentagem de ações realizadas diante de determinada meta. Ainda que tais indicadores sejam importantes para se aferir a saúde da gestão do órgão, percebe-se a carência de acompanhamento dos impactos desse esforço em relação ao objetivo finalístico relacionado. 
Por exemplo, o Programa Modernização Trabalhista e Trabalho Digno sob a responsabilidade da Secretaria do Trabalho (Strab/MTP) , possui 10 indicadores de desempenho básicos que compõem o indicador principal da Strab. Entre esses, o indicador 5, de responsabilidade da SIT, mede o "Percentual de ações de combate ao trabalho escravo". Embora essencial como instrumento de gestão, o índice aferido, mede apenas o esforço em relação à meta, traduzida no número total de ações planejadas.
Ou seja, permanece em aberto a relação desse número (medição de esforço) com o objetivo de "erradicar o trabalho análogo ao de escravo" (resultado em efetividade) . 
Verificou-se o ocorrido também nos demais indicadores (com exceção de dois relacionados a acidentes do trabalho) a cargo do SIT, que, embora úteis como instrumentos de gestão, pecam na medição de avanços nas diretrizes estratégicas.
Faz sentido, portanto, que 92,6% das chefias entendam que as metas estabelecidas para sua superintendência não refletem adequadamente a complexidade e a qualidade do trabalho desenvolvido.
Nessa linha, a Equipe de Auditoria propõe recomendar ao MTP que adote indicadores de desempenho para a inspeção do trabalho, que busquem refletir as diretrizes estratégicas que orientam o planejamento das fiscalizações, de forma a aferir também a efetividade e a eficiência das ações do órgão.
Acrescenta, ainda, recomendação ao Ministério para que elabore, se necessário em conjunto com instituições de ensino e pesquisa, estudos para verificar os impactos econômico-sociais da fiscalização do trabalho, com vistas a construir indicadores e metas que sejam consistentes com a realidade do país e com a capacidade operacional da SIT.
Anuo a tais sugestões, assim como às demais propostas constantes no relatório, com os ajustes de forma pertinentes. 
Cumprimento, por fim, a SecexPrevidência pelos trabalhos desenvolvidos, de forma que o TCU, no cumprimento de sua missão institucional, possa contribuir para o amadurecimento dos processos relativos à inspeção do trabalho, tão necessários à saúde das relações de labor nesse país.
	Ante o exposto, VOTO para que o Tribunal adote a minuta de Acórdão que ora submeto à apreciação deste Colegiado.
TCU, Sala das Sessões, em 8 de dezembro de 2021.
AROLDO CEDRAZ
Relator